# Analyse beschikbare ABV- en MAS-gegevens {#analyse-gegevens}

-   Berekening verklarende variabelen (GIS-analyse)
-   Resultaten
    -   Data exploratie
    -   analyse dubbeltellingen
-   Case study veldleeuwerik
    -   densiteitsschattingen distance sampling
    -   beheerovereenkomsten analyse
    -   totaalanalyse projpred

## Data exploratie MAS-tellingen {#exploratie-tellingen}

### Enkele cijfers

De volgende resultaten betreffen vogels.
Zoogdieren worden besproken in Hoofdstuk \@ref(exploratie-zoogdieren).
Binnen het pilootmeetnet worden al sinds 2018 tellingen verricht.
\textcolor{red}{plan kiekendief ...} Zoals besproken in Hoofdstuk \@ref(pilootgegevens) zijn een aantal van deze punten hergebruikt bij de steekproeftrekking voor deze pilootstudie.
Verder zijn er sinds de pilootstudie (2022) veel telpunten bijgekomen in De Moeren en de Oostelijke leemstreek (Tabel \@ref(tab:samenvatting-aantallen)).
De meeste telpunten werden vier maal per jaar bezocht (Fig. \@ref(fig:telintensiteit)).
Figuren \@ref(fig:aantal-waarnemingen) en \@ref(fig:aantal-soorten) geven een meer gedetailleerd beeld van de verdelingen van respectievelijk het aantal waarnemingen en soorten per jaar.

```{r samenvatting-aantallen}
summary_mas_2018_2023 <- read_csv(file.path("media", "data_exploratie",
                                            "summary_mas_2018_2023.csv"),
                                  show_col_types = FALSE)
summary_mas_2018_2023 %>%
  group_by(regio, jaar, aantal_soorten_regiojaar) %>%
  summarise(`aantal waarnemingen` = sum(aantal_waarnemingen),
            `aantal telpunten` = sum(aantal_plots),
            .groups = "drop") %>%
  select(regio, jaar, `aantal telpunten`, `aantal waarnemingen`,
         `aantal soorten` = aantal_soorten_regiojaar) %>%
  arrange(regio, jaar) %>%
  kable(caption = paste(
    "Samenvattende tabel aantallen binnen het pilootmeetnet.",
    "Aantal waarnemingen en soorten betreffen vogels."))
```

```{r telintensiteit, out.width = "90%", fig.cap = "Aantal tellingen per jaar in elke regio."}
include_graphics(file.path("media", "data_exploratie",
                           "tellingen_mas_2018_2023.pdf"))
```

```{r aantal-waarnemingen, out.width = "100%", fig.cap = "Verdeling van het aantal waarnemingen van vogels per jaar in elke regio."}
include_graphics(file.path("media", "data_exploratie",
                           "waarnemingen_mas_2018_2023.pdf"))
```

```{r aantal-soorten, out.width = "100%", fig.cap = "Verdeling van het aantal vogelsoorten per jaar in elke regio."}
include_graphics(file.path("media", "data_exploratie",
                           "soorten_mas_2018_2023.pdf"))
```

### Broedcodes

Het gebruik van het scoren van verschillende broedcodes bij elke waarneming geeft het voordeel dat we uitspraken kunnen doen in termen van aantal broedgevallen door toevallige waarnemingen van een soort (bv. een overvliegend individu) uit te sluiten (broedcode nul).
\textcolor{red}{referenties?} We beschouwen tien doelsoorten: Geelgors, Gele kwikstaart, Grasmus, Kievit, Kneu, Kwartel, Ringmus, Torenvalk, Veldleeuwerik en Witte kwikstaart.
Als we kijken naar de data van 2022-2023, zien we dat de rapportage van broedcodes sterk kan verschillen van soort tot soort (Fig. \@ref(fig:broedcodes)).
\textcolor{red}{bespreking Johannes? bv verschil witte kwik ringmus, torenvalk, veldleeuwerik? en uitleggen dat we voor roofvogels geen rekening houden met broedcodes}

```{r broedcodes, out.width = "90%", fig.cap = "Aantal tellingen per broedcode per doelsoort voor 2022-2023."}
include_graphics(file.path("media", "data_exploratie",
                           "broedcode_mas_2022_2023.pdf"))
```

### Relatieve frequenties

Voor elke soort kunnen we de relatieve frequentie ($P$) berekenen als de proportie telpunten waarin de soort aanwezig is per telperiode, jaar en regio.
Een relatieve frequentie van 0,5 wil dus zeggen dat de soort in 50 % van de telpunten gezien is.

$$
P = \sum_{i=1}^{N} I(n_i > 0) / N
$$

Waarbij $N$ het totaal aantal telpunten is in telperiode, jaar en regio en $n_i$ het aantal individuen van de beschouwde soort waargenomen aan telpunt $i$.
$I(\cdot)$ is de indicatorfunctie die 1 geeft als $n_i > 0$ en 0 anderzijds.
We selecteerden enkel waarnemingen met broedcode groter dan nul.
Voor roofvogels hielden we geen rekening met broedcode, \textcolor{red}{omdat?}.

Figuur \@ref(fig:relfreqs-2018-2021) toont de relatieve frequenties van de 20 meest frequente soorten tussen 2018-2021 (gemiddeld over telperiode, jaar en regio).
Tijdens het pilootproject (2022-2023) zien we andere soorten naar voor komen en ook lagere frequenties (Fig. \@ref(fig:relfreqs-2022-2023)).
Dit is omdat we het controlegebied hadden toegevoegd (buiten sbp) waar minder vogels voorkomen.
Het is bovendien duidelijk dat bepaalde soorten algemener zijn in de ene of de andere regio.
Als we het verschil in relatieve frequentie tussen De Moeren en de Oostelijke leemstreek nemen, zien we om welke soorten het gaat (Fign \@ref(fig:verschilfreqs-2018-2021), \@ref(fig:verschilfreqs-2022-2023)).
\textcolor{red}{Typische soorten van open landschap, water en rietkragen werden meer gezien in De Moeren zoals Kievit, Bruine kiekendief, Rietzanger, Wilde eend Kleine karrekiet enzovoort. In de Oostelijke leemstreek zien we dan weer soorten van meer halfopen landschap en kleine landschapselementen zoals Veldleeuwerik, Geelgors, Vink enzovoort.} Ook binnen specifieke strata is er voor sommige soorten een groot verschil in frequentie (Fig. \@ref(fig:relfreqs-strata)).
\textcolor{red}{bespreking, vooral voor veldleeuwerik en gele kwik ...}

```{r relfreqs-2018-2021, out.width = "100%", fig.cap = "Relatieve frequentie van de 20 meest frequente soorten (gemiddeld over telperiode, jaar en regio) en doelsoorten (in vet rood, onder stippellijn indien niet in top 20) van 2018-2021. Elke punt is een relatieve frequentie in een bepaalde telperiode, jaar en regio."}
include_graphics(file.path("media", "data_exploratie",
                           "soortenfreqs_mas_2018_2021.pdf"))
```

```{r relfreqs-2022-2023, out.width = "100%", fig.cap = "Relatieve frequentie van de 20 meest frequente soorten en doelsoorten van 2022-2023."}
include_graphics(file.path("media", "data_exploratie",
                           "soortenfreqs_mas_2022_2023.pdf"))
```

```{r verschilfreqs-2018-2021, out.width = "100%", fig.cap = "Verschil in relatieve frequentie tussen De Moeren en de Oostelijke leemstreek van 2018-2021. Top 10 meer algemene soorten in De Moeren van boven naar onder, top 10 meer algemene soorten in de Oostelijke leemstreek van onder naar boven (gemiddeld over telperiode en jaar) en doelsoorten (in vet rood, tussen stippellijn indien niet in top 10 van een regio). Elke punt is een verschil in relatieve frequentie in een bepaalde telperiode en jaar tussen De Moeren en de Oostelijke leemstreek."}
include_graphics(file.path("media", "data_exploratie",
                           "verschilfreq_total_mas_2018_2021.pdf"))
```

```{r verschilfreqs-2022-2023, out.width = "100%", fig.cap = "Verschil in relatieve frequentie tussen De Moeren en de Oostelijke leemstreek van 2022-2023. Top 10 meer algemene soorten in De Moeren van boven naar onder, top 10 meer algemene soorten in de Oostelijke leemstreek van onder naar boven en doelsoorten."}
include_graphics(file.path("media", "data_exploratie",
                           "verschilfreq_total_mas_2022_2023.pdf"))
```

```{r relfreqs-strata, out.width = "100%", fig.cap = "Relatieve frequentie van de doelsoorten in verschillende strata van 2022-2023. Elke punt is een relatieve frequentie in een bepaalde telperiode, stratum en regio."}
include_graphics(file.path("media", "data_exploratie",
                           "soortenfreqs_doel_per_strat.pdf"))
```

### Zoogdieren {#exploratie-zoogdieren}

Het MAS-protocol is ook geschikt om zoogdieren te monitoren en dan vooral voor Haas.
Voor deze soorten is broedcode niet relevant.
Haas was sterker aanwezig in De Moeren dan de Oostelijke leemstreek (Fig. \@ref(fig:relfreqs-zoogdieren)).
Andere zoogdieren werden minder frequent gezien tijdens tellingen.
Haas wordt minder geteld in de laatste telperiode (Fig. \@ref(fig:aantallen-haas)) en is het meest frequent in open landschap (Fig. \@ref(fig:relfreqs-haas)).
\textcolor{red}{meer kadering, uitleg ... in ander rapport?}

```{r relfreqs-zoogdieren, out.width = "100%", fig.cap = "Relatieve frequentie van de zoogdieren gezien tijdens het pilootproject (geordend volgens gemiddelde over telperiode, jaar en regio). Elke punt is een relatieve frequentie in een bepaalde telperiode, jaar en regio."}
include_graphics(file.path("media", "data_exploratie",
                           "soortenfreqs_zoogdieren_2022_2023.pdf"))
```

```{r aantallen-haas, out.width = "100%", fig.cap = "Aantal individuen van Haas gezien tijdens het MAS pilootproject."}
include_graphics(file.path("media", "data_exploratie",
                           "aantallen_haas.pdf"))
```

```{r relfreqs-haas, out.width = "100%", fig.cap = "Relatieve frequentie van de Haas in verschillende strata van 2022-2023."}
include_graphics(file.path("media", "data_exploratie",
                           "soortenfreqs_haas_per_strat.pdf"))
```

## Vergelijking van gepaarde tellingen tussen vrijwilligers en professionele tellers {#dubbeltellingen}

### Inleiding

Tellingen worden verricht door zowel vrijwilligers als professionele tellers.
In 2022 werden elf telpunten in De Moeren zowel door vrijwilligers als door een professionele teller in dezelfde telperiodes geteld.
Met deze opzet wilden we achterhalen of tellingen van vrijwilligers en een professionele teller gelijkaardige resultaten opleveren.
We waren vooral geïnteresseerd in waarnemingen met broedcode groter dan nul, omdat waarnemingen met broedcode 0 meer op toeval berust zijn (trekkers/pleisteraars of roofvogels).

### Methodiek

In totaal werden tien telpunten in vier telperiodes en één telpunt in drie telperiodes geteld door zowel een vrijwilliger als een professionele teller.
We beschikten dus over `r 10 * 4 + 3` gepaarde datapunten.
De telpunten werden geteld door zeven verschillende vrijwilligers die geclassificeerd konden worden als "beginner" en "ervaren".

We wilden achterhalen of tellingen van vrijwilligers en een professionele teller gelijkaardige resultaten opleveren.
Dit deden we door het aantal soorten en aantal waarnemingen te vergelijken tussen beide.
Verder keken we ook naar het effect van broedcode en ervaring van de vrijwilligers.
Analyses werden gedaan via Bayesiaanse generalized linear mixed models (GLMM's) met de **brms** package v2.19.0 [@bürkner2017; @bürkner2018; @bürkner2021] met standaard priors.
We vergeleken telkens drie verschillende responsdistributies (en link functies $g()$).

-   Normaal verdeling (identity link)
-   Poisson verdeling (log link)
-   Negatief binomiaal verdeling (log link)

We stelden de volgende onderzoeksvragen en bijbehorende modellen op:

**Aantal soorten/waarnemingen**

Is er een verschil in het aantal soorten/waarnemingen met broedcode groter dan nul gezien door de professionele teller vs. de vrijwilligers?

Beschouw $Y_{ijk}$ een observatie $i$ van een aantal soorten/waarnemingen in plot $j$ en telperiode $k$.
Deze observaties zijn door zowel een professionele teller $X_{status} = 0$ als een vrijwillige teller $X_{status} = 1$ gedaan.
We voegen een random effect toe van telperiode genest in plot $b_{1}$.
Bovendien kunnen aantallen van eenzelfde plot meer op elkaar lijken dan aantallen dan aantallen van verschillende telpunten.
We voegen ook een random effect toe van plot $b_{2}$.

$$
g(\text{E}(Y_{ijk})) = \beta_0 + \beta_{1}X_{status, i} + b_{1,jk} + b_{2,k}
$$

We besluiten dat er een significant verschil is als het 95 % credible interval (CI) van $\beta_1$ nul niet bevat.

**Effect van broedcode**

Kan een verschil in aantal soorten of aantal waarnemingen tussen professionele en vrijwillige tellers verschillen tussen broedcodes?

We voegden de data met broedcode nul toe en maakten een extra dummyvariabele aan die een onderscheid maakt tussen data met broedcode nul $X_{broedcode} = 0$ en data met broedcode groter dan nul.

$$
g(\text{E}(Y_{ijk})) = \beta_0 + \beta_{1}X_{status, i} + \beta_{2}X_{broedcode, i} + \beta_{3}X_{status, i} \times X_{broedcodee, i}+ b_{1,jk} + b_{2,k}
$$

We besluiten dat er een significant verschillend effect van broedcode is als het 95 % credible interval van $\beta_3$ nul niet bevat.

**Effect van ervaring**

Is er een verschil in het aantal soorten of aantal waarnemingen met broedcode groter dan nul tussen ervaren en beginnende vrijwillige tellers?

De professionele teller is ervaren, maar bij de vrijwilligers hebben we twee ervaringscategorieën: "beginner" ($X_{ervaring} = 0$) en "ervaren" ($X_{ervaring} = 1$).

$$
g(\text{E}(Y_{ijk})) = \beta_0 + \beta_{1}X_{status, i} + \beta_{2}X_{ervaring, i} + \beta_{3}X_{status, i} \times X_{ervaring, i} + b_{1,jk} + b_{2,k}
$$

We besluiten dat er een significant verschillend effect van broedcode is als het 95 % credible interval van $\beta_3$ nul niet bevat.

**Correlatie tussen aantal soorten en aantal waarnemingen**

Ten slotte onderzochten we het verband tussen het aantal soorten en het aantal waarnemingen met broedcode groter dan nul.
Is er een verschil in de mate waarin aantal soorten toe- of afneemt met het aantal waarnemingen voor professionele teller in vergelijking met vrijwilligers?

Beschouw $Y_{ij}$ een observatie $i$ van een aantal soorten in plot $j$ en $X_{wnm}$ een variabele van het aantal waarnemingen.
We fitten een model waarbij de intercepten voor zowel de professionele teller ($\beta_0$) als de vrijwilligers ($\beta_0 + \beta_2$) gelijk zijn aan nul (nul soorten bij nul waarnemingen).
We hebben dus enkel een slope voor de professionele teller ($\beta_1$) en een slope voor de vrijwilligers ($\beta_1 + \beta_3$).
We voegden random slopes toe per plot $j$ voor professionelen ($b_1$) en vrijwilligers ($b_1 + b_2$).

$$
\text{E}(Y_{ij}) = \beta_{1}\ln{(X_{wnm, i})} + \beta_{2}\ln{(X_{wnm, i})}\times X_{status, i}  + b_{1,j}\ln{(X_{wnm, i})} + b_{2,j}\ln{(X_{wnm, i})}\times X_{status, i}
$$

We besluiten dat er een significant verschil is als het 95 % credible interval van $\beta_2$ nul niet bevat.

We bemonsterden de posterior verdelingen voor de modellen met drie Markov Chain Monte Carlo (MCMC) chains, die elk 4000 iteraties draaiden, waarvan de eerste 2000 werden verwijderd als burn-in.
We onderzochten MCMC-convergentie door visuele beoordeling van trace plots en posterior densiteiten.
We onderzochten ook de 'potential scale reduction factors' [@gelman1992] voor elke scalaire parameter in het model zoals voorgesteld door [@gelman2013].
Ze lagen allemaal dicht bij 1, zoals vereist.

Via leave-one-out cross-validation (CV) werd de 'expected log pointwise predictive density' (ELPD) berekend en vergeleken tussen verschillende modellen: (1) welke responsdistributie het best paste bij de data en (2) of het random effect van plot $b_{2}$ noodzakelijk was of niet (niet gedaan bij correlatie model).

De model fit werd bevestigd op basis van 'posterior predictive checks' waarbij we de geobserveerde uitkomst vergeleken met gesimuleerde datasets van de 'posterior predictive distribution'.

### Resultaten en discussie {#dubbeltellingen-resultaten}

Onze primaire interesse ging uit naar een verschil tussen professionele teller en vrijwilligers voor soorten met broedcode groter dan nul.
We zagen dat vrijwilligers een significant minder aantal waarnemingen (95 % CI: -5,94 tot -3,04) en soorten (95 % CI: -4,22 tot -2.20) meldden dan de professionele teller (Fig. \@ref(fig:dubbeltellingen-aantallen)).
Verdere exploratie maakte duidelijk dat dit verschil in aantal soorten gelijkaardig is voor broedcode nul en broedcode groter dan nul (95 % CI: -0,21 tot 0,25).
Model fit was niet ideaal en in werkelijkheid verwachten we zelfs dat het verschil in aantal soorten met broedcode 0 nog lager ligt voor vrijwilligers in vergelijking met het verschil bij broedcode groter dan 0 omdat het aantal nultellingen door het model onderschat werd.
We hebben dus zeker geen bewijs dat er compensatie zou zijn bij de vrijwilligers waarbij ze wel meer soorten zouden noteren met broedcode nul, maar minder met broedcode groter dan nul.
Voor aantal waarnemingen konden we hetzelfde besluiten (95 % CI: -0,2 tot 0,24).

```{r dubbeltellingen-aantallen, out.width = "90%", fig.cap = "Verschil in aantal soorten en waarnemingen van vogels met broedcode groter dan nul tussen vrijwilligers en professionele tellers met aanduiding van posterior gemiddelde en 95  \\% credible interval."}
include_graphics(file.path("media", "dubbeltellingen",
                           "vergelijk_aantallen.pdf"))
```

Ook vonden we dat er geen significant verschil was in aantal soorten (data broedcode \> 0) tussen beginnende en ervaren vrijwilligers (95 % CI: -1,86 tot 1,13).
Voor aantal waarnemingen konden we hetzelfde besluiten (95 % CI: -1,09 tot 3,73).

We moeten opmerken dat deze resultaten gebaseerd zijn op modellen die niet altijd een goede weerspiegeling waren van de data.
De responsdata waren aantallen en dus positief en discreet van aard.
Desondanks kozen we vaak voor modellen met een Normale verdeling.
Dit gaf eenvoudig interpreteerbare resultaten en was ook vaak niet problematisch omdat de aantallen vaak hoog genoeg lagen (en er dus geen negatieve waarden zouden voorspeld worden door het model).
In verschillende gevallen werden de resultaten van de Poisson en Negatief binomiaal modellen vergeleken met het Normaal model.
Na omrekenen gaven deze modellen gelijkaardige resultaten.
Bovendien waren we telkens geïnteresseerd in specifieke hypotheses.
Hoewel precieze credible intervals van de verschillende modellen wel verschilden, gaven ze wel een eenduidig antwoord op onze vragen.
Deze waren ook telkens in lijn met de data exploratie.

Ten slotte kozen we het aantal soorten en het aantal waarnemingen als maten om te achterhalen of tellingen van vrijwilligers en de professionele teller gelijkaardige resultaten opleverden.
Dit zijn geen onafhankelijke maten.
Zoals verwacht toonden we aan dat deze log-lineair verwant zijn aan elkaar.
Hoe meer waarnemingen, hoe meer soorten.
Naarmate het aantal waarnemingen een bepaalde grootte overschrijdt, vlakt het aantal soorten af.
Ook hier zagen we een verschil tussen professionele en vrijwillige tellers met over de totale range van aantal waarnemingen een lager aantal soorten gezien door vrijwillige tellers (95 % CI: -1,2 tot -0,28) (Fig. \@ref(fig:dubbeltellingen-correlatie)).

```{r dubbeltellingen-correlatie, out.width = "90%", fig.cap = "Verband tussen het aantal soorten en aantal waarnemingen van vogels met broedcode groter dan nul (posterior gemiddelde en 95  \\% credible interval)."}
include_graphics(file.path("media", "dubbeltellingen",
                           "correlatie_aantallen.pdf"))
```

We kunnen concluderen dat het effect van teller status belangrijk kan zijn het verder analyseren van de data.

## Berekening verklarende variabelen {#verklarende-variabelen}

Binnen deze studie hebben we verschillende verklarende variabelen verzameld mogelijk die van belang zijn voor akkervogels.
We onderscheiden primaire, secundaire en tertiare variabelen.
Primaire variabelen zijn variabelen die binnen het kader van de pilootstudie de hoogste interesse hebben om te weten wat het effect is op het aantal of de aanwezigheid van bepaalde akkervogels.
Secundaire variabelen zijn variabelen die mogelijk ook belangrijk zijn voor akkervogels, maar die vooral nodig zijn om modellen vollediger te maken.
Ze zijn minder op de focus van bepaalde, specifieke onderzoeksvragen.
Tertaire variabelen zijn structurele variabelen die eerder dienen om te corrigeren voor het monitoringsprotocol in tijd en ruimte bijvoorbeeld via random effects in mixed models.
\textcolor{red}{verwijzing samenvattende tabel}

### Primaire variabelen {#prim-verklarende-variabelen}

**1. Oppervlakte-aandeel soortbeschermingsmaatregelen**\
Het aandeel oppervlakte aan beheerovereenkomsten (soortbeschermingsmaatregelen) binnen de telcirkels per jaar.
De kaartlaag voor de beheerovereenkomsten werd aangevraagd via de Vlaamse Landmaatschappij (VLM) en is niet openlijk beschikbaar.

**2. Oppervlakte-aandeel erosiebeheer en bufferstroken**\
Het aandeel oppervlakte aan beheerovereenkomsten (erosiebeheer en bufferstroken) binnen de telcirkels per jaar.
Dit is dezelfde kaartlaag als bij de soortbeschermingsmaatregelen maar een andere filter die toegepast wordt (kolom `bh_doel`).

**3. Oppervlakte-aandeel hoofdteelten**\
206 aparte hoofdteelten werden gegroepeerd in 20 gewasgroepen (Tabel \@ref(tab:hftlt-groepen)).
Het aandeel oppervlakte van elke gewasgroep binnen de telcirkels werd berekend per jaar.
We verwijderden de polygonen die tot de beheerovereenkomstenlaag (zie hierboven) behoren.
Indien twee polygonen met verschillende teelten overlapten in de kaarlaag, telde die oppervlakte voor elke teelt maar voor 50 % mee.
De kaartlaag van de landbouwgebruikspercelen is vrij verkrijgbaar via het Departement Landbouw en Visserij (Dept. LV).
De gebruikte kaart voor 2023 was nog niet definitief (extractie 26-06-2023).

**4. Oppervlakte-aandeel hoofdteelten jaar ervoor**\
Zelfde als het vorige puntje, maar dan telkens de proportie hoofdteelten die het jaar ervoor aanwezig waren volgens de landbouwgebruikspercelenkaart.

```{r hftlt-groepen}
hftlt_groepen_raw <- read_delim(file.path("media", "gewasgroepen",
                                          "hoofdteelten_groep.csv"),
                                show_col_types = FALSE)
hftlt_groepen <- hftlt_groepen_raw %>%
  select(gewasgroep = nieuwe_groep, gewas = LBLHFDTLT) %>%
  drop_na(gewasgroep) %>%
  arrange(gewasgroep, gewas)

hftlt_groepen %>%
  mutate(val = 1) %>%
  pivot_wider(names_from = gewas, values_from = val) %>%
  mutate(across(-gewasgroep, ~ ifelse(.x == 1, cur_column(), NA))) %>%
  unite(hoofdteelten, -gewasgroep, sep = "; ", na.rm = TRUE) %>%
  kable(caption = paste("Samenvattende tabel groepering hoofdteelten",
                        "(gescheiden via puntkomma) in gewasgroepen.")) %>%
  kableExtra::column_spec(2, width = "5in") %>%
  kableExtra::kable_styling(font_size = 7)
```

**5. Effectief aantal hoofdteelten**\
Het effectief aantal verschillende hoofdteelten (gewasgroepen) binnen een telcirkel is het aantal gewasgroepen indien elke gewasgroep eenzelfde oppervlakte zou hebben binnen de telcirkel.
Dit kan berekend worden door het exponent van de Shannon index $H'$ te nemen per telcirkel $t$, met

$$
H'(t) = - \sum_{i=1}^{C(t)}(p_i(t)*\ln[p_i(t)])
$$

Met $p_i(t)$ de proportie van teelt $i$ ($i = 1, ..., C(t)$) in telcirkel $t$ zoals berekend hierboven.
We herschaalden deze proporties wel zodat de ze opsomden tot 1 per telcirkel per jaar.

**6. Absoluut aantal hoofdteelten**\
Het aantal verschillende hoofdteelten (gewasgroepen) binnen een telcirkel.

**7. Eveness aan hoofdteelten**\
We delen het effectief aantal hoofdteelten (als alle proporties gelijk zouden zijn) door het absoluut aantal hoofdteelten.
Deze maat is 1 als alle hoofteelten binnen de telcirkel in eenzelfde proportie voorkomen.

**8. Oppervlakte-aandeel voorteelten**\
46 aparte voorteelten werden gegroepeerd in 13 gewasgroepen (Tabel \@ref(tab:vrtlt-groepen)).
Het aandeel oppervlakte van elke gewasgroep binnen de telcirkels werd berekend per jaar zoals we ook met de hoofdteelten deden.
De voorteelten bevinden zich in dezelfde kaarten als de hoofdteelten.

```{r vrtlt-groepen}
vrtlt_groepen_raw <- read_delim(file.path("media", "gewasgroepen",
                                          "voorteelten_groep.csv"),
                                show_col_types = FALSE)
vrtlt_groepen <- vrtlt_groepen_raw %>%
  select(gewasgroep = nieuwe_groep, gewas = GWSNAM_V) %>%
  drop_na(gewasgroep) %>%
  arrange(gewasgroep, gewas)

vrtlt_groepen %>%
  mutate(val = 1) %>%
  pivot_wider(names_from = gewas, values_from = val) %>%
  mutate(across(-gewasgroep, ~ ifelse(.x == 1, cur_column(), NA))) %>%
  unite(voorteelten, -gewasgroep, sep = "; ", na.rm = TRUE) %>%
  kable(caption = paste("Samenvattende tabel groepering voorteelten",
                        "(gescheiden via puntkomma) in gewasgroepen.")) %>%
  kableExtra::column_spec(2, width = "5in") %>%
  kableExtra::kable_styling(font_size = 7)
```

### Secundaire variabelen {#sec-verklarende-variabelen}

**1. Regio**\
De regio's van het pilootmeetnet (De Moeren en Oostelijke leemstreek).

**2. Openheid landschap 1000 m**\
\textcolor{red}{uitleg al in hoofdstuk 4??, maar dan voor 300 m en categorisch}

\textcolor{red}{continu 1000 m ...}

**3. Soortbeschermingsplan**\
\textcolor{red}{uitleg al in hoofdstuk 4??}

\textcolor{red}{Zowel binnen kerngebied als zoekzones zijn er soortbeschermende maatregelen (SB BO’s) gelegd (zie kaart VLM BO’s). In theorie waren deze maatregelen vooral bedoeld voor kerngebied, en zal daar een hogere dichtheid (bedekkingsgraad) liggen, maar de VLM heeft het toegelaten om ook in zoekzones deze maatregelen te sluiten (al was dat minder de prioriteit). Daar werd bv. in de Moeren geen rekening mee gehouden, en werden erg veel SB BO’s gelegd, ook omdat dit gebied wél kerngebied was van plan kiekendief (SBP Grauwe Kiekendief) waardoor er wel veel BO’s gesloten zijn. In de toekomst heeft VLM beloofd om meer/enkel rekening te houden met kerngebied. Voor het pilootmeetnet namen we de kerngebieden samen als onderzoeksgebied (binnen sbp) en alles hierbuiten beschouwen we als controle (buiten sbp).}

**4. Status teller**\
Analyses van telpunten die zowel door vrijwilligers als professionele teller zijn geteld, gaven duidelijk aan dat vrijwilligers een significant lager aantal waarnemingen en soorten zien dan een professionele teller (Hoofdstuk \@ref(dubbeltellingen)).
Voor elk telpunt hebben we dus ook nagegaan of er geteld is door een professionele teller of een vrijwilliger.

**5. Oppervlakte-aandeel kleine landschapselementen**\
Het aandeel oppervlakte van elke subklasse kleine landschapselementen binnen de telcirkels werd berekend via landschapselementen op of aangrenzend aan landbouwgebruikspercelen in Vlaanderen (onderzoek 2017 op basis van gegevens 2015, Dept. LV).
De kaartlaag is vrij verkrijgbaar.
De verschillende subklasses zijn: (1) bomengroep, (2) bomenrij, (3) boom, (4) bosrand, (5) haag, (6) houtkant.

**6. Perceelsgrootte (mediaan, IQR en CV)**\
Mediaan, interkwartielafstand (IQR) en variatiecoëfficiënt (CV) van groottes van percelen die overlappen met telcirkels (Fig. \@ref(fig:perceelsgrootte-methode)).
De CV is de IQR gedeeld door de mediaan.
Een perceel is de combinatie van aaneenliggende landbouwgebruikspercelen met dezelfde hoofdteelt.
We gebruikten hiervoor dus opnieuw de kaartlaag van landbouwgebruikspercelen.

```{r perceelsgrootte-methode, out.width = "90%", fig.cap = "Voor de berekeningen m.b.t. perceelsgroottes, selecteerden we overlappende percelen voor alle telcirkels. In tegenstelling tot berekeningen gerelateerd aan oppervlakte-aandelen namen we dus geen strikte intersectie. Hier een voorbeeld van de percelen gerelateerd aan telpunten DM\\_386.7 en DM\\_44.45."}
include_graphics(file.path("media", "verklarende_variabelen",
                           "perceelsgroottes.pdf"))
```

**7. Inertie soortbeschermingsmaatregelen**\
Gewogen gemiddelde van jaar sinds implementatie soortbeschermingsmaatregelen per telcirkel.

-   Geen beheerovereenkomst: 0
-   Wel beheerovereekomst: Gewogen (oppervlakte beheerovereenkomst) gemiddelde van
    -   1: start beheerovereenkomst in zelfde jaar als telling
    -   2: start beheerovereenkomst 1 jaar vóór telling
    -   3: start beheerovereenkomst 2 jaar vóór telling
    -   ...

We categoriseren de gemiddeldes door af te ronden naar een geheel getal.
De informatie is aanwezig in de kaartlaag van de beheerovereenkomsten.

**8. Inertie erosiebeheer en bufferstroken**\
Gewogen gemiddelde van jaar sinds implementatie erosiebeheer en bufferstroken per telcirkel zoals bij inertie soortbeschermingsmaatregelen.

**9. Aantal predatoren**\
Aantal predatoren gezien tijdens telling.
Als predatoren beschouwen we roofvogels (Blauwe Kiekendief, Boomvalk, Bosuil, Bruine Kiekendief, Buizerd, Grauwe Kiekendief, Havik, Ransuil, Rode Wouw, Slechtvalk, Smelleken, Sperwer, Steenuil, Steppekiekendief, Torenvalk, Vale Gier, Velduil, Wespendief, Zwarte Wouw) en kraaiachtigen (Ekster, Gaai, Kauw, Raaf, Roek, Zwarte Kraai).
We beschouwden zowel een variabele voor het aantal individuen als het aantal soorten.

**10. Nabijheid natuurgebieden**\
We berekenden een maat voor de nabijheid van natuurgebieden waarbij we gebieden dichtbij meer gewicht geven dan gebieden veraf, en grotere gebieden meer gewicht geven dan kleine binnen een straal van 3 km [@moilanen2002].

We selecteerden hiervoor alle natuurgebieden in Vlaanderen, Nederland, Frankrijk en Wallonië binnen een buffer van 20 km rond de perimeters van het pilootproject (Fig. \@ref(fig:natuurgebieden-perimeters)).
\textcolor{red}{tabel met kaartlagen} We splitsten alle gebieden op in aparte polygonen en berekenden de oppervlakte van elke polygoon en het middelpunt.

```{r natuurgebieden-perimeters, out.width = "90%", fig.cap = "Selectie van natuurgebieden in Vlaanderen, Nederland, Frankrijk en Wallonië binnen een buffer van 20 km rond de perimeters van het pilootproject."}
include_graphics(file.path("media", "verklarende_variabelen",
                           "natuurgebieden_perimeters.png"))
```

Beschouw telpunt $i$ met $J$ natuurgebieden met oppervlakte $A_j$ ($j = 1, ..., J$) binnen een straal van 3 km.
We hielden geen rekening met eventuele invloeden van natuurgebieden op grotere afstanden.

We berekenen het gewicht $w_{ij}$ via een vervalfunctie $f(\cdot)$, zodat

$$
w_{ij} = f(d_{ij})
$$

met $d_{ij}$ de afstand tussen telpunt $i$ en het centrum van natuurgebied $j$.\
We beschouwden twee verschillende vervalfuncties (Fig. \@ref(fig:vervalfunctie)).

1.  Logistische vervalfunctie

$$
f(x) = \frac{1}{1 + \exp(b(x-m))}
$$

2.  Exponentiële vervalfunctie

$$
f(x) = \frac{1}{1 + bx^m}
$$

```{r vervalfunctie, out.width = "90%", fig.cap = "Voorbeeld van een logistische en exponentiële vervalfunctie over 3 km."}
include_graphics(file.path("media", "verklarende_variabelen",
                           "distance_decay.pdf"))
```

We besloten de exponentiële vervalfunctie te gebruiken met parameters $b = 1$ en $m = 1.3$.
Daarna berekenden we de variabele voor telpunt $i$ via de gewogen som van de oppervlaktes natuurgebieden $\sum_{j=1}^Jw_{ij}A_j$.

### Tertiaire variabelen {#tert-verklarende-variabelen}

Enkele triviale variabelen gerelateerd aan het monitoringsprotocol in tijd en ruimte.

**1. X- en Y-coördinaten**

**2. Telperiode**

**3. Jaar**

**4. Telpunt id**

### Exploratie en conclusies {#expl-verklarende-variabelen}

We voerden univariate en bivariate data exploratie uit van de variabelen beschreven hierboven.
Univariate exploratie gebeurde per regio en indien van toepassing ook nog per jaar en/of telperiode aan de hand van histogrammen, barplots en boxplots.
Voor bivariate relaties tussen de variabelen, berekenen we Pearson en Spearman correlaties en maken we scatterplots tussen continue variabelen, boxplots om continue met categorische variabelen te vergelijken en tabellen om categorische variabelen te vergelijken.
Alle uitspraken voor de variabelen van de hoofdteelten gelden ook voor de variabelen van de hoofdteelten van het jaar ervoor.

### Univariate exploratie

Na de univariate exploratie bleek dat er van de hoofdteelten een aantal variabelen zijn met bijna geen data (geen/weinig oppervlakte binnen telcirkels).
We maakten de volgende beslissingen voor deze variabelen:

-   `andere_hfdtlt`: uitsluiten, dit zijn allicht heel zeldzame teelten waarvan we geen invloed verwachten
-   `braakland_hfdtlt`: uitsluiten, dit kan belangrijk zijn, maar is allicht ook aanwezig in de laag van beheerovereenkomsten
-   `houtachtige_gewassen_hfdtlt`: uitsluiten, belangrijkste houtachtige gewassen zijn aanwezig in `meerjarige_fruitteelt_hfdtlt` en allicht soms ook in bepaalde variabelen van de kleine landschapselementen
-   `water_hfdtlt`: uitsluiten, vermoedelijk niet van belang en bijna niet aanwezig
-   `andere_graangewassen_hfdtlt` en `zomergranen_hfdtlt`: belangrijk voor vogels (behouden), we tellen ze samen op onder `zomergranen_hfdtlt2`
-   `zaden_hfdtlt`: belangrijk voor vogels (behouden), in enkele telcirkels wel grote oppervlaktes aanwezig

Voor de voorteelten is er bijna geen data.
We behielden voor de bivariate exploratie enkel de proportie afwezige voorteelt.

### Bivariate exploratie

Zowel de Pearsons als Spearman correlatiematrices toonden gelijkaardige patronen (Fig. \@ref(fig:corrmat1)).
De Spearman correlatie gaf gelijkaardige resultaten, maar alle correlaties waren sterker.
De Pearson correlatie tussen twee variabelen zal hoog zijn wanneer waarnemingen een positief lineair verband vertonen en laag wanneer ze een positief lineair verband vertonen.
De Spearman correlatie tussen twee variabelen zal hoog zijn wanneer waarnemingen een vergelijkbare (of identieke) rangorde hebben tussen de twee variabelen, en laag wanneer waarnemingen een ongelijke (of volledig tegengestelde) rangorde hebben tussen de twee variabelen.

De openheidsvariabele was negatief gecorreleerd met de variabelen van de kleine landschapselementen.
Dit is logisch aangezien bomen, hagen etc. het landschap minder open maken.
Zo zagen we ook een negatieve correlatie met fruitteelten omwille van dezelfde reden.
Een positieve correlatie zagen we dan weer met afwezigheid van voorteelten en groottes van percelen.
Dan zal het landschap inderdaad meer open zijn.
We zagen wel dat de verbanden niet altijd lineair zijn.

De mediaan en interkwartielafstand van perceelsgroottes waren sterk gecorreleerd.
Ook de gewasdiversiteit (Shannon en absolute aantal gewassen) waren op dezelfde laag van de perceelsgroottes gebasseerd en we zien een sterke negatieve correlatie, maar niet met de variatiecoëfficient.
De eveness maat is ook gecorreleerd met de gewasdiversiteitmaten.
Alle uitspraken voor `..hfdtlt` gelden ook voor `..hfdtlt_pre` (hoofdteelt jaar ervoor).
Hun overeenkomstige correlaties zijn hier niet van belang.
Proportie hagen en meerjarige fruitteelt waren vrij sterk positief gecorreleerd.
Verder zagen we nog dat er minder hagen, houkanten en bomen zijn als de gewaseveness toeneemt, als er meer afwezigheid is aan voorteelten en als percelen gemiddeld groter zijn.
Hagen, houtkanten en bomen waren onderling positief gecorreleerd.
Aantal predatorsoorten en individuen waren ook positief gecorreleerd.

We kunnen verschillende conclusies maken.
Alle uitspraken voor `..hfdtlt` gelden ook voor `..hfdtlt_pre`:

-   `perceel_median_area` en `perceel_iqr_area` weglaten: `perceel_cv_area` gebruiken als maat voor perceelsgrootte
-   keuze maken over gewasdiversiteitsvariabele: `gewas_div_shannon` over `gewas_div_n` omdat proportie in rekening wordt gebracht, `gewas_evenness` is minder van belang
-   sommige KLE variabelen tonen sterke correlaties met andere variabelen en bovendien zijn sommige van deze variabelen heel zeldzaam, toch zijn ze allemaal belangrijk voor de vogels. Tijdens het modelleren kan het toch blijken dat het beter is om alles te sommeren tot 1 KLE proportie variabele
-   keuze maken over predatorvariabele: `n_predators` over `n_predators_spec` omwille van meer variatie
-   voorteelten zijn vaak afwezig waardoor het misschien eerder een maat is voor de oppervlakte aan landbouwgebruikspercelen binnen een telcirkel eerder dan indicatief te zijn voor voorteelten zelf: hoe meer afwezigheid voorteelt, hoe minder landbouwgebruikspercelen, hoe minder kleine landschapselementen (neg. corr.), hoe minder openheid landschap (pos. corr.) ... `afwezig_vrtlt` wordt dus toch ook beter weggelaten. Hoewel voorteelten in praktijk belangrijk kunnen zijn voor de akkervogels, blijkt dat we niet de goede data hebben om dit effectief te gaan controleren.
    -   Voorteelt is door landbouwers vaak ingevoerd als `NA` (en bij ons dus geclassificeerd als "afwezig") omdat er geen voorteelt mogelijk is. Die verzamelaanvraag loopt van 1 januari tot eind van het jaar, en bij wintergewassen staat de hoofdteelt er al op in het vroege voorjaar. Er zijn nog andere gevallen waarbij er geen voorteelt mogelijk is, vanwege de te korte tijd die er vrij is als de hoofdteelt er op moet komen.
    -   Hoofdteelt is de voornaamste teelt die er tussen 15 mei en eind augustus op staat. Een voorteelt wordt voor die tijd ondergewerkt of geoogst, zodat de hoofdteelt er op kan. Dus als er wintertarwe of een ander wintergraan op staat in de voorteelt, wil dat zeggen dat die (voor de organische stof, als voeder of om in te kuilen) wordt geoogst, of gewoon wordt ingeploegd omdat die mislukt is of als vanggewas is gezet. Dat zou dus een uitzondering moeten zijn. Wintergranen die er al op staan in de voorteelt periode, maar als hoofdteelt blijven staan, daar komt dan bij de voorteelt `NA` vermeld.
    -   Er blijkt geen controle te zijn op de verzamelaanvraaggegevens, dus het kan ook een interpretatie zijn van de landbouwer om dezelfde voorteelt als hoofdteelt te vermelden (bv. wintertarwe) die gewoon blijft staan. Voor ons onderzoek is vooral de hoofdteelt belangrijk eigenlijk, en bijkomstig of er een verschillende voorteelt is.

De nieuwe Pearson correlatiematrix is gevisualiseerd in Figuur \@ref(fig:corrmat2).
Een PCA toonde gelijkaardige resultaten.

```{r corrmat1, out.width = "100%", fig.cap = "Pearson correlatiematrix tussen continue variabelen die overbleven na univariate data exploratie. We visualiseren enkel correlaties sterker of gelijk aan 0,2."}
include_graphics(file.path("media", "verklarende_variabelen",
                           "corrmat1.pdf"))
```

```{r corrmat2, out.width = "100%", fig.cap = "Pearson correlatiematrix tussen continue variabelen die overbleven na univariate en bivariate data exploratie. We visualiseren enkel correlaties sterker of gelijk aan 0,2."}
include_graphics(file.path("media", "verklarende_variabelen",
                           "corrmat2.pdf"))
```

Ten slotte waren we ook nog geïnteresseerd in het verband tussen binnen en buiten sbp en het oppervlakte-aandeel soortbeschermingsplannen.
We zien een groter aandeel soortbeschermingsplannen binnen sbp dan buiten sbp (Fig. \@ref(fig:sbp-areapropsb)).
Ook zien we een verschillende trend over de jaren.
Om deze beter te begrijpen, bekeken we de oppervlakte aan soortbeschermingsplannen binnen de volledige perimeter van de pilootstudie over de jaren (Fig. \@ref(fig:total-propsb)).
We zien voor elk stratum een duidelijke toename tot 2022 en dan een lichte afname naar 2023.
\textcolor{red}{wat houdt dit in voor de statistische analyses?}

```{r sbp-areapropsb, out.width = "90%", fig.cap = "Relatie tussen oppervlakte-aandeel soortbeschermingsmaatregelen en binnen of buiten sbp per regio per jaar. Elk lijntje is een telpunt."}
include_graphics(file.path("media", "data_exploratie",
                           "soortbeschermingsmaatregelen3_2018_2023.pdf"))
```

```{r total-propsb, out.width = "90%", fig.cap = "Totale oppervlakte soortbeschermingsmaatregelen per stratum binnen de perimeters van het pilootproject over de jaren heen per regio opgedeeld per categorie."}
include_graphics(file.path("media", "data_exploratie",
                           "soortbeschermingsmaatregelen1_2018_2023.pdf"))
```

## Case studie: de Veldleeuwerik {#veldleeuwerik}

\textcolor{red}{waarom veldleeuwerik ... De resultaten van andere soorten zullen in een ander rapport worden beschreven.}

### Data exploratie {#exploratie-veldleeuwerik}

\textcolor{red}{doen?}

### Densiteitsschattingen en detectiekans {#densiteitsschattingen}

\textcolor{red}{densiteitsschattingen via distance sampling}

#### Inleiding tot distance sampling {#inleiding-distance}

Distance sampling is een techniek om de abundantie en/of densiteit van biologische populaties te schatten op basis van een steekproef uit de populatie.
Het is namelijk in de praktijk quasi nooit mogelijk om elk individu te tellen.
Dieren staan constant in beweging en interageren op allerlei manier met elkaar en hun omgeving.
Afhankelijk van de eigenschappen van een soort en de omgeving kan de de detectiekans van een soort verschillen.
Een idee over de detectiekans van een soort is bijgevolg van belang om een schatting van de volledige populatie te maken vanuit de steekproef.
Een andere bekende techniek om abundanties te schatten is capture-recapture.
Hierbij zit de informatie over de detectiekans in de vangstgeschiedenis van verschillende individuen.
In distance sampling daarentegen zit informatie over detecteerbaarheid vervat in de detectieafstanden.
Het onderliggende idee van beide benaderingen is dat, als we de detectiekans kunnen schatten voor de individuen die we detecteren, we ook kunnen schatten hoeveel er niet opgemerkt werden.
Op basis van die schatting van detectiekans, kunnen we de waargenomen tellingen corrigeren voor individuen die op de bemonsterde telpunten zijn gemist.
Het voordeel van distance sampling ten opzichte van capture-recapture is dat het niet vereist is dat individuen worden gemarkeerd en opnieuw worden gevangen/waargenomen in de loop van de tijd.
Bovendien kan slechts een enkele steekproef van de populatie voldoende zijn [@buckland2015; @buckland2001].\

Wanneer we het over distance sampling hebben in dit rapport, spreken we eigenlijk over conventional distance sampling (CDS).
In CDS worden de data gebundeld voor het schatten van de detectiekans.
Dit is in tegenstelling tot hierarchical distance sampling (HDS), waarbij de focus ligt op lokale populatiegroottes van de steekproefeenheden door het maken van expliciete modellen die de variatie in populatiegrootte tussen steekproefeenheden verklaren [@kéry2016].
HDS wordt hier verder niet besproken.
De belangrijkste aannames van de CDS-methode zijn [@buckland2001, hoofdstuk 2]:

1.  Dieren zijn uniform verdeeld over de ruimte (steekproefdesign)\
    (= random plaatsing van steekproefeenheden t.o.v. verdeling dieren)

2.  Detectiekans is een functie van afstand en is gelijk aan 1 op afstand 0 (model)

3.  Individuen worden gedetecteerd op hun oorspronkelijke locatie (model)

4.  Afstanden worden foutloos gemeten (model)

Distance sampling is erg populair bij het tellen van vogels met behulp van punttransecten [@rosenstock2002; @buckland2001; @roodbergen2011].
Een punttransect is een cirkelvormige plot met radius $w$ waar een waarnemer vanuit een centraal punt de radiale afstand $r_i$ meet tot elk van de gedetecteerde individuen $i = 1, ..., n$ met $n$ het totaal aantal waarnemingen (Fig. \@ref(fig:distance-methode)A).
$w$ wordt ook wel de afknotafstand genoemd.

Om de detectiekans te schatten maak je een model voor de probabiliteit dat een individu van een soort wordt gedetecteerd gegeven we de afstand tot het individu weten.
Dit model is de detectiefunctie (ook wel detectiecurve genoemd) en wordt genoteerd als $g(r;\boldsymbol \theta)$ met $r$ de radiale afstand van waarneming tot teller/telpunt en $\boldsymbol \theta$ een vector van parameters die geschat moeten worden.
Het doel is de gemiddelde kans op detectie ($p$) te bepalen.
Dit is het gemiddelde over afstand van 0 m tot de afknotafstand $w$, in ons geval $w = 300$.
De term $\frac{2r}{w^2}$ is nodig om rekening te houden met de geometrie van de plot (cirkel).

$$
p = \int_0^w\frac{2r}{w^2}g(r;\boldsymbol \theta)\,dr
$$

$p$ is dus de oppervlakte onder de detectiecurve.
Figuur \@ref(fig:distance-methode)B toont een fictief voorbeeld van een histogram met afstanden van 0 tot 300 meter ($w = 300$).
Hoe groter de afstand, hoe minder waarnemingen en dus lager de detectiekans.
Moest het aantal waarnemingen niet afnemen over de afstand, zouden de afstanden uniform verdeeld zijn zoals de rode box.
Alles zou gezien zijn en de detectiekans op elke afstand is gelijk aan 1.
De blauwe curve is een half-normale detectiecurve gefit op de data.
De oppervlakte onder de curve binnen de box is de gemiddelde detectiekans $p$ (de geschatte fractie dieren die gezien zijn).
De oppervlakte boven de curve binnen de box de geschatte fractie dieren die gemist zijn.
Als we de gemiddelde detectiekans weten, kunnen we dus eenvoudig berekenen hoeveel dieren we verwachten als we uitgaan van een uniforme verdeling van dieren over de telcirkel (zie verder).
We controleren er dus voor dat het moeilijker is om dieren te detecteren op grotere afstand, terwijl we er van uitgaan dat er in werkelijkheid evenveel zitten op grotere als op kleinere afstanden.

```{r distance-methode, out.width = "90%", fig.cap = "Methodologie distance sampling. \\textbf{A.} Punttransect met radius $w$ en observatie $i$ op afstand $r$. \\textbf{B.} Histogram en detectiecurve gefit op 1000 gesimuleerde datapunten uit de half-normale verdeling met parameter $\\sigma = 120$ en afknotafstand 300 m. De oppervlakte onder de curve binnen de rode box is de gemiddelde detectiekans $p$."}
include_graphics(file.path("media", "distance", "methode_distance.pdf"))
```

Voor de formulatie van de detectiefunctie beschouwen we half-normal en hazard-rate sleutelfuncties die we laten afhangen van categorische covariaten $\mathbf{z_i}$ (bv. jaar, regio).
Met $\mathbf{z_i}$ een vector van $J$ covariaten geassocieerd met observatie $i$.
Dit wordt ook wel multiple-covariate distance sampling (MCDS) genoemd [@marques2007].
De detectiekans wordt dan berekend conditioneel aan de waargenomen waarden van de covariaten.

$$
p(\mathbf{z_i}) = \int_0^w\frac{2r}{w^2}g(r, \mathbf{z_i};\boldsymbol \theta)\,dr
$$

De half-normal sleutelfunctie is van de vorm

$$
g(r, \mathbf{z};\boldsymbol \theta) = \exp{\left( -\frac{r^2}{2\sigma(\mathbf{z})^2} \right)}
$$

en de hazard-rate sleutelfunctie

$$
g(r, \mathbf{z};\boldsymbol \theta) = 1 - \exp{\left( \left( -\frac{r}{\sigma(\mathbf{z})}\right)^{-b} \right)}
$$

waarbij de scale parameter in beide gevallen gelijk is aan

$$
\sigma(\mathbf{z}) = \exp{\left( \beta_0 + \sum_{j = 1}^{J} \beta_j z_j \right)}
$$

De hazard-rate key function heeft naast de scale parameter ook nog de shape parameter $b$.

Wanneer we de detectiecurve gefit hebben, hebben we dus een idee van de detectiekans; en deze kan verschillend zijn afhankelijk van bepaalde covariaten.
We kunnen daarna de densiteiten berekenen voor bepaalde strata binnen de studieregio (bv. apart voor De Moeren en de Oostelijke leemstreek).
Beschouw $A(s)$ de totale oppervlakte van stratum $s$ tot waar we de abundantieschatting willen extrapoleren en $a(s)$ het gesampelde gebied.

$$
a(s) = \pi w^2 T
$$

Met $T$ het aantal telpunten ($n_p$) vermenigvuldigd met het aantal bezoeken (effort).
Dan is de geschatte abundantie in het gesampelde gebied voor elk stratum $s$:

$$
\hat{N}_C(s) = \sum_{i=1}^n \frac{c_i(s)}{\hat{p}(\mathbf{z_i})}
$$

Met $c_i(s)$ de clustergrootte in stratum $s$ voor waarneming $i$.

Meestal is $c_i(s) = 1$, maar soms bestaat een waarneming uit meerdere individuen die gezien waren op dezelfde afstand op hetzelfde moment.
De geschatte abundantie in het gesampelde gebied kan dan worden opgeschaald naar de totale oppervlakte van het stratum via:

$$
\hat{N}(s) = \frac{A(s)}{a(s)}\hat{N}_C(s)
$$

De geschatte densiteit in stratum $s$ is dan $\hat{N}(s) / A(s)$.
De abundanties kunnen ook opgeteld worden voor een totale schatting $\hat{N}_C$.
Een maat voor de gemiddelde detectiekans $\hat{P}_a$ is dan:

$$
\hat{P}_a = \frac{n}{\hat{N}_C}
$$

De onzekerheid op de abundantie- en densiteitsschattingen komt van twee origines [@miller2019]:

1.  Detectiefunctie: Onzekerheid in parameterschattingen ($\boldsymbol \theta$)
2.  Trefkans: Bemonsteringsvariabiliteit als gevolg van verschillen in het aantal waarnemingen per transect

#### Methodiek densiteitsschattingen

We voerden de distance sampling analyses uit met behulp van de **Distance** package [@R-Distance; @miller2019].
We schatten (1) densiteiten per jaar (2018-2023) per regio (De Moeren, Oostelijke leemstreek) en (2) densiteiten per stratum (OL, HOL en binnen en buiten sbp) per regio binnen de pilootstudie (2022-2023).
We beschouwen enkel waarnemingen van Veldleeuwerik met broedcode groter dan nul en houden ook rekening met het broedseizoen van de soort.
Alle vier de verschillende telperiodes vallen binnen het broedseizoen van de soort (1 april - 15 juli) zodat we de data van alle telperiodes binnen het jaar konden gebruiken.

Voor (1) beschouwden we alle telpunten van 2018-2021 en voegden enkel telpunten van 2022 en 2023 toe als ze minstens eenmaal geteld waren in een van de voorgaande jaren.
Om abundanties te schatten, moesten we de oppervlakte van de regio's berekenen voor extrapolatie.
We trokken daarvoor een buffer van 300 m rond het steekproefkader: OL in De Moeren, en OL en HOL in de Oostelijke leemstreek (Fig. \@ref(fig:oppervlakte-steekproefkader-jaar)).
Voor de formulatie van de detectiefunctie beschouwden we half-normal en hazard-rate sleutelfuncties die we lieten afhangen van covariaten regio en jaar.

```{r oppervlakte-steekproefkader-jaar, out.width = "90%", fig.cap = "Oppervlaktes per regio voor berekening densiteiten per jaar per regio."}
include_graphics(file.path("media", "distance", "per_jaar",
                           "oppervlakte_strata.pdf"))
```

Voor (2) beschouwden we enkel de tellingen binnen het pilootproject (alle telpunten van 2022-2023).
We trokken daarvoor ook een buffer van 300 m rond het steekproefkader, deze keer opgesplitst per stratum (Fig. \@ref(fig:oppervlakte-steekproefkader-stratum)).
Voor de formulatie van de detectiefunctie beschouwden we half-normal en hazard-rate sleutelfuncties die we lieten afhangen van covariaten regio, openheid (HOL of OL) en sbp (binnen of buiten sbp).
Analyses werden voor 2022 en 2023 apart gedaan.
Dit was puur om wille van tijdsoverwegingen, maar dit kan ook in eenzelfde analyse worden gedaan (zoals we in (1) doen).
Het gevolg is dat de detectiekansen dus zeker zullen verschillen tussen de jaren ook al beschouwden we jaar niet als covariant in de detectiefunctie.

```{r oppervlakte-steekproefkader-stratum, out.width = "100%", fig.cap = "Oppervlaktes per regio voor berekening densiteiten per stratum per regio."}
include_graphics(file.path("media", "distance", "per_stratum",
                           "oppervlakte_strata.pdf"))
```

We fitten voor (1) en (2) modellen zonder covariaten, met alle combinaties van covariaten en beschouwen ook tweewegsinteracties tussen de covariaten.
De interactie regio met openheid kon niet gefit worden omdat HOL niet in De Moeren voorkomt.
In de modellen zonder covariaten kunnen aanpassingstermen toegevoegd worden om een betere fit te krijgen tussen de curve en de data.
Om te hoge flexibiliteit van dergelijke detectiefunctiemodellen te beperken, bijvoorbeeld aangeraden in aanwezigheid van overdispersie [@buckland2015], beperkten we het aantal aanpassingstermen tot maximaal 2.
De `ds()` functie van de **Distance** package voegt zelf aanpassingstermen toe aan de sleutelfunctie om de fit te verbeteren tot er geen verbetering meer in AIC is.

We vergeleken voor (1) en (2) de AIC van de verschillende modellen.
Als het verschil tussen AIC's kleiner is dan 2, kiezen we het eenvoudigste van deze modellen (model met minste parameters).
Modellen met vergelijkbare AIC's hebben vergelijkbare geschatte detectiekansen, dus in de praktijk is er weinig verschil in de keuze tussen deze modellen [@miller2019].

Om te controleren of onze finale modellen voor (1) en (2) goed pasten bij de data ('goodness of fit') maakten we een Q-Q plot waarbij de cumulatieve distributiefunctie van de gefitte detectiefunctie (CDF) wordt vergeleken met de distributie van de data (EDF).
We voerden ook de Cramér-von Mises test uit.
Deze kwantificeert de informatie van de Q-Q-plot door te testen of punten van de EDF en CDF uit dezelfde verdeling komen [@buckland2015; @miller2019].
Finaal bekeken we ook de kansdichtheidsfunctieplots.
Indien de 'goodness of fit' niet goed was, werd het finale model opnieuw gefit waarbij we de afstanden gegroepeerd werden in intervallen van 50 m.

Densiteitsschattingen werden omgezet naar aantallen per 100 ha.
De onzekerheid op de densiteitsschattingen werd berekend m.b.v. de standaard opties in de `ds()` functie.
Zie @miller2019 en verwijzingen daarin voor meer informatie over de precieze berekeningen.
De onzekerheid op de resultaten zijn telkens 95 % betrouwbaarheidsintervallen.

#### Resultaten densiteitsschattingen

##### Per jaar per regio

```{r}
models_2018_2023 <- readRDS(file.path("media", "distance",
                                      "models_2018_2023.rds"))
ds_veldleeuwerik_2018_2023 <- models_2018_2023$Veldleeuwerik
sum_veldleeuwerik_2018_2023 <- summary(ds_veldleeuwerik_2018_2023)
```

Het Hazard-rate model waarbij de detectiekans afhankelijk is van regio en jaar scoorde het best.
De detectiekansen zijn dus verschillend per regio en jaar (Tabel \@ref(tab:detectiekans-jaar)).
De gemiddelde detectiekans $\hat{P}_a$ is gelijk aan `r round(sum_veldleeuwerik_2018_2023$ds$average.p, digits = 3)` met standaardfout `r round(sum_veldleeuwerik_2018_2023$ds$average.p.se[1, 1], digits = 5)`.
Omwille van de slechtere 'goodness of fit' werd dit model opnieuw gefit waarbij de afstanden gegroepeerd werden in intervallen van 50 m.
De fit was dan beter maar nog altijd niet ideaal.
Dit is ook te zien wanneer we de gemiddelde detectiecurve op de data plotten (Fig. \@ref(fig:detectiekans-jaar-plot)).

```{r detectiekans-jaar}
veldleeuwerik_covars <- c("regio", "jaar")
cbind(ds_veldleeuwerik_2018_2023$ddf$data,
      "detectiekans" = predict(ds_veldleeuwerik_2018_2023,
                       se.fit = TRUE)$fitted,
      "standaardfout" = predict(ds_veldleeuwerik_2018_2023,
                                 se.fit = TRUE)$se) %>%
  select(all_of(veldleeuwerik_covars), "detectiekans", "standaardfout") %>%
  distinct() %>%
  arrange(regio, jaar) %>%
  kable(digits = 3,
        caption = "Detectiekans per regio en jaar voor Veldleeuwerik.")
```

```{r detectiekans-jaar-plot, out.width = "90%", fig.cap = "Gemiddelde detectiecurve geplot over de data. De verticale streepjes op de x-as geven de locaties van de ruwe data aan."}
include_graphics(file.path("media", "distance", "per_jaar",
                           "detectiekans_per_jaar_simple_veldleeuwerik.pdf"))
```

```{r}
summary_results_2018_2023 <- bind_rows(
  sum_veldleeuwerik_2018_2023$dht$individuals$D %>%
    mutate(variable = "density",
           type = "Aantal broedparen per 100 ha"),
  sum_veldleeuwerik_2018_2023$dht$individuals$N %>%
    mutate(variable = "abundance",
           type = "Totaal aantal broedparen")
  ) %>%
  dplyr::filter(Label != "Total") %>%
  separate(Label, into = c("regio", "jaar"), sep = " - ")
```

Rekening houdend met de detectiekans, verkrijgen we via de formules besproken in het vorige hoofdstuk de abundantieschattingen in Tabel \@ref(tab:abundantie-jaar).
Door te delen door de oppervlaktes van elk stratum (regio, jaar) krijgen we de densiteitsschattingen in Tabel \@ref(tab:densiteit-jaar) (Fig. \@ref(fig:densiteit-jaar-plot)).

```{r abundantie-jaar}
summary_results_2018_2023 %>%
  dplyr::filter(variable == "abundance") %>%
  select(regio, jaar, "abundantie" = Estimate, "standaardfout" = se,
         lcl, ucl) %>%
  kable(digits = 1,
        caption = paste("Abundantieschattingen per regio en jaar voor",
          "Veldleeuwerik. `lcl' staat voor `lower confidence limit' de",
          "ondergrens van het 95 \\% betrouwbaarheidsinterval en `ucl' (`upper",
          "confidence limit') voor de bovengrens."))
```

```{r densiteit-jaar}
summary_results_2018_2023 %>%
  dplyr::filter(variable == "density") %>%
  select(regio, jaar, "densiteit" = Estimate, "standaardfout" = se,
         lcl, ucl) %>%
  kable(digits = 2,
        caption = paste("Densiteitsschattingen per 100 ha per regio en jaar",
                        "voor Veldleeuwerik."))
```

```{r densiteit-jaar-plot, out.width = "90%", fig.cap = "Densiteitsschattingen per 100 ha met 95 \\% betrouwbaarheidsintervallen per jaar per regio."}
include_graphics(file.path("media", "distance", "per_jaar",
                           "densiteit_per_jaar_veldleeuwerik.pdf"))
```

##### Per stratum binnen pilootstudie

```{r}
# 2022
models_2022 <- readRDS(file.path("media", "distance", "models_2022.rds"))
ds_veldleeuwerik_2022 <- models_2022$Veldleeuwerik
sum_veldleeuwerik_2022 <- summary(ds_veldleeuwerik_2022)

# 2023
models_2023 <- readRDS(file.path("media", "distance", "models_2023.rds"))
ds_veldleeuwerik_2023 <- models_2023$Veldleeuwerik
sum_veldleeuwerik_2023 <- summary(ds_veldleeuwerik_2023)

# Gemiddelde detectiekans
ds_veldleeuwerik_2022 <- models_2022$Veldleeuwerik
sum_veldleeuwerik_2022 <- summary(ds_veldleeuwerik_2022)

ds_veldleeuwerik_2023 <- models_2023$Veldleeuwerik
sum_veldleeuwerik_2023 <- summary(ds_veldleeuwerik_2023)

n1_veldleeuwerik <- sum(ds_veldleeuwerik_2022$ddf$data$size)
nc1_veldleeuwerik <- sum_veldleeuwerik_2022$ds$Nhat

n2_veldleeuwerik <- sum(ds_veldleeuwerik_2023$ddf$data$size)
nc2_veldleeuwerik <- sum_veldleeuwerik_2023$ds$Nhat

pa_veldleeuwerik <- round(
  (n1_veldleeuwerik + n2_veldleeuwerik) /
    (nc1_veldleeuwerik + nc2_veldleeuwerik),
  digits = 3)
```

Het Hazard-rate model waarbij de detectiekans afhankelijk is van openheid scoorde het best voor zowel het model met data van 2022 als van 2023.
De detectiekansen zijn dus verschillend per openheidsklasse HOL en OL (Tabel \@ref(tab:detectiekans-stratum)).
De gemiddelde detectiekans $\hat{P}_a$ is gelijk aan `r pa_veldleeuwerik`, `r round(sum_veldleeuwerik_2022$ds$average.p, digits = 3)` met standaardfout `r round(sum_veldleeuwerik_2022$ds$average.p.se[1, 1], digits = 5)` voor 2022 en `r round(sum_veldleeuwerik_2023$ds$average.p, digits = 3)` met standaardfout `r round(sum_veldleeuwerik_2023$ds$average.p.se[1, 1], digits = 5)`.
Omwille van de slechtere 'goodness of fit' werd dit model opnieuw gefit waarbij de afstanden gegroepeerd werden in intervallen van 50 m.
De fit was dan beter maar nog altijd niet ideaal.
Dit is ook te zien wanneer we de gemiddelde detectiecurve op de data plotten (Fig. \@ref(fig:detectiekans-stratum-plot)).

```{r detectiekans-stratum}
veldleeuwerik_covars <- c("openheid", "jaar")
cbind(ds_veldleeuwerik_2022$ddf$data,
      "detectiekans" = predict(ds_veldleeuwerik_2022,
                       se.fit = TRUE)$fitted,
      "standaardfout" = predict(ds_veldleeuwerik_2022,
                                 se.fit = TRUE)$se) %>%
  mutate(jaar = 2022) %>%
  bind_rows(
    cbind(ds_veldleeuwerik_2023$ddf$data,
      "detectiekans" = predict(ds_veldleeuwerik_2023,
                       se.fit = TRUE)$fitted,
      "standaardfout" = predict(ds_veldleeuwerik_2023,
                                 se.fit = TRUE)$se) %>%
    mutate(jaar = 2023)
  ) %>%
  select(all_of(veldleeuwerik_covars), "detectiekans", "standaardfout") %>%
  distinct() %>%
  arrange(jaar, openheid) %>%
  kable(digits = 3,
        caption = paste("Detectiekans per openheidsklasse en jaar voor",
                        "Veldleeuwerik."))
```

```{r detectiekans-stratum-plot, out.width = "90%", fig.cap = "Gemiddelde detectiecurve (stippellijn) geplot over de data voor model van elk jaar. Ter vergelijking zijn de detectiecurves per openheidsklasse ook aangegeven."}
include_graphics(file.path("media", "distance", "per_stratum",
                           "detectiekans_per_stratum_veldleeuwerik.pdf"))
```

```{r}
summary_results_2022 <- bind_rows(
  sum_veldleeuwerik_2022$dht$individuals$D %>%
    mutate(variable = "density",
           type = "Aantal broedparen per 100 ha"),
  sum_veldleeuwerik_2022$dht$individuals$N %>%
    mutate(variable = "abundance",
           type = "Totaal aantal broedparen")
  ) %>%
  dplyr::filter(Label != "Total") %>%
  separate(Label, into = c("regio", "openheid", "sbp"), sep = " - ") %>%
  mutate(jaar = 2022)

summary_results_2023 <- bind_rows(
  sum_veldleeuwerik_2023$dht$individuals$D %>%
    mutate(variable = "density",
           type = "Aantal broedparen per 100 ha"),
  sum_veldleeuwerik_2023$dht$individuals$N %>%
    mutate(variable = "abundance",
           type = "Totaal aantal broedparen")
  ) %>%
  dplyr::filter(Label != "Total") %>%
  separate(Label, into = c("regio", "openheid", "sbp"), sep = " - ") %>%
  mutate(jaar = 2023)

summary_results_stratum <- bind_rows(summary_results_2022, summary_results_2023)
```

Rekening houdend met de detectiekans, verkrijgen we via de formules besproken in het vorige hoofdstuk de abundantieschattingen in Tabel \@ref(tab:abundantie-stratum).
Door te delen door de oppervlaktes van elk stratum (regio, jaar) krijgen we de densiteitsschattingen in Tabel \@ref(tab:densiteit-stratum) (Fig. \@ref(fig:densiteit-stratum-plot)).

```{r abundantie-stratum}
summary_results_stratum %>%
  dplyr::filter(variable == "abundance") %>%
  select(regio, jaar, openheid, sbp, "abundantie" = Estimate,
         "standaardfout" = se, lcl, ucl) %>%
  arrange(regio, jaar, openheid, sbp) %>%
  kable(digits = 1,
        caption = paste("Abundantieschattingen per stratum voor",
          "Veldleeuwerik."))
```

```{r densiteit-stratum}
summary_results_stratum %>%
  dplyr::filter(variable == "density") %>%
  select(regio, jaar, openheid, sbp, "densiteit" = Estimate,
         "standaardfout" = se, lcl, ucl) %>%
  arrange(regio, jaar, openheid, sbp) %>%
  kable(digits = 2,
        caption = paste("Densiteitsschattingen per 100 ha per stratum",
                        "voor Veldleeuwerik."))
```

```{r densiteit-stratum-plot, out.width = "90%", fig.cap = "Densiteitsschattingen per 100 ha met 95 \\% betrouwbaarheidsintervallen per stratum."}
include_graphics(file.path("media", "distance", "per_stratum",
                           "densiteit_per_stratum_veldleeuwerik.pdf"))
```

#### Discussie densiteitsschattingen

Distance sampling is een statistische methode die over het algemeen goed werkt in combinatie met het MAS-protocol om densiteiten te schatten.
Echter, we zagen wel dat de fit niet helemaal goed was voor de Veldleeuwerik.
Een aanname van het model is namelijk dat de detectiekans afneemt over de afstand (zie assumpties hoofdstuk \@ref(inleiding-distance)).
@roodbergen2011 hadden voor de Veldleeuwerik gelijkaardige problemen om een passende detectiecurve te fitten.
Zij stellen dat dit kan worden veroorzaakt doordat vogels zich verplaatsen als reactie op de waarnemer of het afronden van afstanden door waarnemers.
Dit laatste is bij ons zeker niet het geval doordat waarnemers een punt aanduiden op de kaart via een app en niet manueel een afstand invoeren.
Het probleem ligt dus waarschijnlijk in het gedrag van de soort.
Veldleeuwerikken vliegen gemakkelijk op bij verstoring waardoor we minder waarnemingen zien op kleinere afstanden en dan weer een groter aantal zien rond ca.
75-100 m.
Bovendien is de soort nog gemakkelijk te horen op grotere afstand zonder exact de locatie te weten.
Hierdoor zien we opnieuw een stijging rond 250 m.
@roodbergen2011 fitten daarom voor deze soort een detectiecurve m.b.v. afstandsintervallen.
Wij groepeerden daarom de afstanden per 50 m.
Hoewel de fit er visueel beter uitzag, waren de densiteitsschattingen en hun onzekerheid quasi identiek aan de eerdere resultaten zonder groepering (resultaten niet getoond).
De toepasbaarheid van de methodiek zal dus sterk verschillen van soort tot soort.
Dit zien we bijvoorbeeld ook als we Kneu en Kievit vergelijken (Fig. \@ref(fig:detectiekans-vergelijking)) waarbij deze laatste ook een soort is die meestal op grotere afstanden wordt gezien o.w.v. het gedrag van de soort.
Hoe dan ook wil dit niet zeggen dat we de resultaten niet kunnen gebruiken.
Voor probleemgevallen zal de detectiefunctie niet dalen in het begin en de detectiekans zal dicht bij één liggen.
Dit zorgt ervoor dat de schatting van de densiteit nog altijd kan gebruikt worden als minimumschatting waarbij de gecorrigeerde aantallen zeer dicht tegen de effectief getelde aantallen zullen liggen.

```{r detectiekans-vergelijking, out.width = "90%", fig.cap = "Vergelijking van de fit van de gemiddelde detectiecurve op de data tussen Kneu en Kievit."}
include_graphics(file.path("media", "distance", "per_jaar",
                           "detectiekans_per_jaar_vergelijking.pdf"))
```

```{r}
# Gemiddelde detectiekans Fazant
ds_fazant_2022 <- models_2022$Fazant
sum_fazant_2022 <- summary(ds_fazant_2022)

ds_fazant_2023 <- models_2023$Fazant
sum_fazant_2023 <- summary(ds_fazant_2023)

n1_fazant <- sum(ds_fazant_2022$ddf$data$size)
nc1_fazant <- sum_fazant_2022$ds$Nhat

n2_fazant <- sum(ds_fazant_2023$ddf$data$size)
nc2_fazant <- sum_fazant_2023$ds$Nhat

pa_fazant <- round((n1_fazant + n2_fazant) / (nc1_fazant + nc2_fazant), 2)

# Gemiddelde detectiekans Kneu
ds_kneu_2022 <- models_2022$Kneu
sum_kneu_2022 <- summary(ds_kneu_2022)

ds_kneu_2023 <- models_2023$Kneu
sum_kneu_2023 <- summary(ds_kneu_2023)

n1_kneu <- sum(ds_kneu_2022$ddf$data$size)
nc1_kneu <- sum_kneu_2022$ds$Nhat

n2_kneu <- sum(ds_kneu_2023$ddf$data$size)
nc2_kneu <- sum_kneu_2023$ds$Nhat

pa_kneu <- round((n1_kneu + n2_kneu) / (nc1_kneu + nc2_kneu), 2)
```

Het is ook mogelijk om densiteiten in te berekenen o.b.v. het maximum aantal broedparen over de telperiodes heen per telpunt per jaar.
Dit kan dan omgerekend worden naar densiteiten per stratum door het gemiddelde nemen per stratum en daarna te delen door de oppervlakte van een telcirkel.
Via bootstrapping kan een betrouwbaarheidsinterval bekomen worden.
De maxima komen voor Veldleeuwerik goed overeen met de resultaten van distance sampling (Fig. \@ref(fig:densiteit-methodiek-veldleeuw)).
@wiersma2021 gebruiken de maxima om densiteiten van akkervogels in te schatten.
Ze stellen dat dit minimumschattingen zijn omdat ze niet voor onvolledige trefkans hebben gecorrigeerd.
Echter, wij zien hier dat deze methode niet per se lagere resultaten bekomt dan via distance sampling.
De maxima-methode zal lagere schattingen bekomen als de detectiekans van de soort lager is omdat er dan een sterkere correctie optreedt bij distance sampling die niet zal gebeuren bij de maxima-methode (bijvoorbeeld bij Kneu $\hat{P}_a =$ `r pa_kneu`, Fig. \@ref(fig:densiteit-methodiek-kneu)), maar dit is niet per se het geval voor soorten met een hogere detectiekans (bijvoorbeeld bij Fazant $\hat{P}_a =$ `r pa_fazant`, Fig. \@ref(fig:densiteit-methodiek-fazant)).
Bovendien wordt er bij distance sampling meer gewicht gegeven aan lage aantallen omdat alle data worden meegenomen in de analyse (gemiddeld aantal per telpunt per jaar via effort $T$) terwijl via de maxima-methode veel lage waardes worden weggefilterd (maximum aantal per telpunt per jaar).
Het verschil tussen beide methodes zal dus afhankelijk zijn van soort tot soort omwille van een combinatie van de detectiekans en zeldzaamheid van een soort (en mogelijk nog andere factoren die hier niet zijn beschouwd).
Zoals in de vorige paragraaf vermeld, kan distance sampling ook als een minimumschatting genomen worden bij hoge detectiekansen, maar deze is mogelijks te strikt in vergelijking met de maxima-methode in ecologische context.
Als er 3 broedgevallen gezien zijn in telperiodes 1, 2 en 3, maar 0 in periode 4, dan kan dit laatste puur per toeval zijn.
Het is namelijk niet zo dat een nultelling in bijvoordbeeld de laatste ronde enigszins iets zegt over het aantal broedparen, die kunnen er wel geweest zijn, maar op dat moment stilgevallen (zingen/baltsen gebeurt enkel in de territoriumfase en eileg; als ze met jongen zitten of al uitgevlogen zijn, dan wordt er niet mee/veel minder gezongen).
Het zou dus logischer zijn om te besluiten dat er in die telcirkel effectief 3 broedgevallen zijn (maxima methode) en niet 2.25 (gemiddelde).
Een meer diepgaande analyse tussen beide methodes van meerdere soorten met verschillende detectiekansen zou interessant kunnen zijn, maar dit valt buiten het doel van dit rapport.

```{r densiteit-methodiek-veldleeuw, out.width = "90%", fig.cap = "Vergelijking van twee methodes om densiteiten te schatten (Veldleeuwerik). De data bij distance sampling zijn gemiddelde densiteiten over telperiodes heen per telpunt gecorrigeerd voor de detectiekans van de soort in dat stratum. De data bij `gemiddelde van maxima' zijn maxima per telpunt. De puntschattingen en betrouwbaarheidsintervallen zijn bekomen via bootstrapping ($B = 1000$). Voor betere visualisatie hebben we een pseudo-log-transformatie langs de y-as gedaan."}
include_graphics(file.path("media", "distance", "per_stratum",
                           "densiteit_per_stratum_methods_veldleeuwerik.pdf"))
```

```{r densiteit-methodiek-kneu, out.width = "90%", fig.cap = "Vergelijking van twee methodes om densiteiten te schatten voor Kneu."}
include_graphics(file.path("media", "distance", "per_stratum",
                           "densiteit_per_stratum_methods_kneu.pdf"))
```

```{r densiteit-methodiek-fazant, out.width = "90%", fig.cap = "Vergelijking van twee methodes om densiteiten te schatten voor Fazant."}
include_graphics(file.path("media", "distance", "per_stratum",
                           "densiteit_per_stratum_methods_fazant.pdf"))
```

\textcolor{red}{uitbreiding distance sampling?} \textcolor{red}{stan etc.}

We kunnen concluderen dat het schatten van densiteiten een evenwichtsoefening is tussen het maken van juiste beslissingen in ecologische context en anderzijds het gebruiken van een duidelijk en niet te complexe statistiche methode.
Deze eerste kan in rekening genomen worden door de data te filteren op broedcode groter dan nul en voor elke soort de telperiodes te selecteren die binnen de broedperiode van elke soort vallen.
Een extra maatregel zou kunnen zijn om over die telperiodes (per telpunt per jaar) het maximum aantal te nemen als finale dataset voor verdere analyse (met effort = 1 omdat we dan niet meer corrigeren voor het aantal bezoeken, waardoor geen strikte uitmiddeling gebeurd).
Voor Haas zou het bovendien nuttig zijn de oppervlaktes van de telcirkel te corrigeren voor de oppervlakte die effectief zichtbaar is voor de teller \textcolor{red}{(volgens viewshedanalyse, zie  Hoofdstuk @ref(uitbreiding-vlaanderen))}, aangezien Haas steeds op de grond zit.
Distance sampling m.b.v. het **Distance** package bleek een relatief eenvoudige procedure (zowel mathematisch als gebruiksvriendelijkheid) om densiteitsschattingen (incl. onzekerheid) te maken rekening houdend met de detectiekans van een soort.
\textcolor{red}{complex niet nodig, detectiekans kan wel in GLMM ofzo worden gebruikt? verder}

### Toestand beheerovereenkomsten {#beheerovereenkomsten}

#### Inleiding

\textcolor{red}{blabbla}

#### Materiaal en methoden

-   Maximum aantal per telcirkel per jaar niet telperiodes --\> gemiddelde n_predators --\> meest frequente teller Enkel data van 2022-2023 We voegen de jaarvariabele toe als factor.
-   We centreren en schalen alle continue variabelen door te delen door de standaard deviatie.
-   Keuze tussen sbp en area_prop_sb We besluiten op te delen volgens de agri-environment schemes (AES) classificatie besproken in @sharps2023.

```{r classificatie-propsb}
tibble(beleid = c("nul", "laag", "middellaag", "middelhoog", "hoog"),
       prop_area_sb = c("0", "<0.04", "0.04-0.07", "0.07-0.1", ">0.1")) %>%
  kable(caption = paste("Classificatie oppervlakte-aandeel",
                        "soortbeschermingsmaatregelen",
                        "binnen telcirkel."))
```

Analyses werden voor beide regio's apart gedaan via Bayesiaanse Poisson modellen met de **brms** package.
Selectie van variabelen werd gedaan via projection predictive variable selection methode (PPVS) [@piironen2017; @piironen2020; catalina2022; @mclatchie2023].
Het doel van PPVS is het vinden van een zo klein mogelijke subset van kandidaat-variabelen met een voorspellende kracht die zo dicht mogelijk ligt bij die van het referentiemodel.
Het referentiemodel bevat alle variabelen in kwestie en is het best presterende model (in termen van voorspellende prestaties) dat we tot onze beschikking hebben.
Voor de regressiecoëfficienten ($\beta$-parameters) gebruikten we de 'R2-D2 shrinkage prior' [@zhang2016; @yanchenko2021].
Voor het intercept gebruiken we de default prior van **brms**.
De R2-D2 prior specificeert een verdeling voor de determinatiecoëfficiënt $R^2$ en induceert dan een prior op de individuele $\beta$'s.
Het idee achter 'shrinkage priors' is om de geschatte parameters van een model naar een centrale waarde te trekken of ze naar nul te laten krimpen.
Deze regularisatie moedigt zo simpelere modellen aan en kunnen dus gebruikt worden in variabelenselectie.
Voor de hyperparameters gebruiken we 0,5 voor het gemiddelde van de Beta prior op $R^2$, 2 voor de precisie van de Beta prioren en 1 voor de concentratievector van de Dirichlet prior op de variantie decompositieparameter (lagere waardes beteken een sterkere shrinkage).
Deze werden bepaald o.b.v. exploratieve analyses en bijlage B in @mclatchie2023.

We bemonsterden de posterior verdelingen voor de modellen met drie Markov Chain Monte Carlo (MCMC) chains, die elk 8000 iteraties draaiden, waarvan de eerste 2000 werden verwijderd als burn-in.
De ketens werden verdund met thinning factor 3 zodat 2000 posterior samples per chain overbleven en dus 6000 posterior samples in totaal.
We onderzochten MCMC-convergentie door visuele beoordeling van trace plots en posterior densiteiten.
We onderzochten ook de 'potential scale reduction factors' voor elke scalaire parameter in het model.
Ze lagen allemaal dicht bij 1, zoals vereist.
De model fit werd bevestigd op basis van 'posterior predictive checks' (PPC) waarbij we de geobserveerde uitkomst vergeleken met gesimuleerde datasets van de 'posterior predictive distribution'.

Na het fitten van de referentiemodellen voor elke regio PPVS toegepast met de **projpred** package v2.6.0 [@R-projpred].
Hierin worden twee fases onderscheiden:

1.  Zoekfase\\ De rangschikking van de verklarende variabelen, nl. de kleinst mogelijke subset van kandidaat-variabelen voor elk aantal aan variabelen, werd bepaald via forward search. Hierbij werd gespecifieerd dat de categorische variabele voor het oppervlakte-aandeel soortbeschermingsplannen zeker in het finale model moest aanwezig zijn (altijd rang 1). Maximale submodelgrootte werd ingesteld op 19 variabelen.
2.  Evaluatiefase\\ Berekening van voorspellende prestaties van de steeds complexer wordende submodellen langs de ranglijst van verklarende variabelen via 5-fold cross-validation (CV). Voorspellende prestaties werden gekwantificeerd als 'mean log predictive density' (MLPD). Dit is de expected log (pointwise) predictive density (ELPD) gedeeld door het aantal observaties.

Selectie van het aantal variabelen werd visueel gedaan door de MLPD te plotten als verschil met het referentiemodel in functie van submodelgrootte.
Als de MLPD niet meer toeneemt met het aantal variabelen, dan voegen die extra variabelen geen voorspellende waarde meer toe aan het model en zullen ze niet geselecteerd worden.
Ook bekeken we de variabiliteit in de rangschikking van de verklarende variabelen aan de hand van de (cumulatieve) ranking proporties.
De ranking proportie van variabele $x$ bij submodelgrootte $j$ is de proportie van CV folds die variabele $x$ hebben op positie $j$ van hun rangschikking van de verklarende variabelen.
De cumulatieve ranking proporties worden opgeteld naarmate submodelgrootte toeneemt.

Finale modellen werden met de geselecteerde variabelen opnieuw gefit via **brms**.
We fitten zowel een Poisson als zero-inflated Poisson model.
Beide modellen werden vergeleken visueel via PPC's en o.b.v. het verschil in ELPD berekend via 5-fold cross-validation.
Voor de nabewerking en visualisatie van de resultaten hebben we gebruik gemaakt van de functionaliteiten uit de **tidybayes** package v3.0.4 [@R-tidybayes].

#### Resultaten De Moeren

```{r ranking-dm-veldleeuw, out.width = "100%", fig.cap = "..."}
include_graphics(file.path("media", "beheerovereenkomsten",
                           "de_moeren",
                           "cvvs_ranking_veldleeuwerik.pdf"))
```

```{r cvprop-dm-veldleeuw, out.width = "100%", fig.cap = "..."}
include_graphics(file.path("media", "beheerovereenkomsten",
                           "de_moeren",
                           "cvvs_proporties_veldleeuwerik.pdf"))
```

```{r beleid-df-veldleeuw1, out.width = "100%", fig.cap = "..."}
include_graphics(file.path("media", "beheerovereenkomsten",
                           "de_moeren",
                           "beleidstoestand_veldleeuwerik_fine.pdf"))
```

```{r beleid-df-veldleeuw2, out.width = "100%", fig.cap = "..."}
include_graphics(file.path("media", "beheerovereenkomsten",
                           "de_moeren",
                           "beleidstoestand_veldleeuwerik_coarse.pdf"))
```

#### Resultaten Oostelijke leemstreek

```{r ranking-ol-veldleeuw, out.width = "90%", fig.cap = "..."}
include_graphics(file.path("media", "beheerovereenkomsten",
                           "oostelijke_leemstreek",
                           "cvvs_ranking_veldleeuwerik.pdf"))
```

```{r cvprop-ol-veldleeuw, out.width = "120%", fig.cap = "..."}
include_graphics(file.path("media", "beheerovereenkomsten",
                           "oostelijke_leemstreek",
                           "cvvs_proporties_veldleeuwerik.pdf"))
```

```{r beleid-ol-veldleeuw1, out.width = "90%", fig.cap = "..."}
include_graphics(file.path("media", "beheerovereenkomsten",
                           "oostelijke_leemstreek",
                           "beleidstoestand_veldleeuwerik_fine.pdf"))
```

```{r beleid-ol-veldleeuw2, out.width = "120%", fig.cap = "..."}
include_graphics(file.path("media", "beheerovereenkomsten",
                           "oostelijke_leemstreek",
                           "beleidstoestand_veldleeuwerik_coarse.pdf"))
```
