---
title: "Meetnet Agrarische Soorten: van lokale pilootstudie tot een Vlaams monitoring instrument"
subtitle: "Steekproefdesign voor de monitoring van agrarische fauna in Vlaanderen"
author:
  - name:
      given: "Ward"
      family: "Langeraert"
    email: "ward.langeraert@inbo.be"
    orcid: "0000-0002-5900-8109"
    affiliation: "Instituut voor Natuur- en Bosonderzoek (INBO)"
  - name:
      given: "Hans"
      family: "Van Calster"
    email: "hans.vancalster@inbo.be"
    orcid: "0000-0001-8595-8426"
    affiliation: "Instituut voor Natuur- en Bosonderzoek (INBO)"
  - name:
      given: "Nicolas"
      family: "Van Overmeeren"
    email: "nicolas.vanovermeeren@inbo.be"
    orcid: "0009-0005-2174-672X"
    affiliation: "Instituut voor Natuur- en Bosonderzoek (INBO)"
  - name:
      given: "Johannes"
      family: "Jansen"
    email: "johannes.jansen@inbo.be"
    orcid: "0009-0005-2436-5236"
    affiliation: "Instituut voor Natuur- en Bosonderzoek (INBO)"
    corresponding: true
reviewer:
  - name:
      given: "Peter"
      family: "Van Gossum"
    email: "peter.vangossum@inbo.be"
    orcid: "0000-0002-1595-7126"
    affiliation: "Instituut voor Natuur- en Bosonderzoek (INBO)"
lang: nl
style: INBO
floatbarrier: subsubsection
keywords: "akkerfauna; monitoring; akkervogels; meetnet; landbouw"
community: "inbo"
publication_type: report
publisher: Research Institute for Nature and Forest (INBO)
funder: Instituut voor Natuur- en Bosonderzoek (INBO)
rightsholder: Instituut voor Natuur- en Bosonderzoek (INBO)
bibliography: [software.bib, references.bib, layers.bib]
link-citations: TRUE
site: bookdown::bookdown_site
year: 2025
reportnr: 30
cover_photo: cover.jpg
#cover: cover.pdf
cover_description: Gele kwikstaart (_Motacilla flava_). (© Johannes Jansen)
doi: 10.21436/inbor.126766638
depotnr: D/2025/3241/194
header-includes:
  - \usepackage[left]{lineno}
  - \linenumbers
output:
  INBOmd::gitbook: default
  INBOmd::pdf_report: default
  INBOmd::epub_book: default
# Don't run the format below.
# Only required for RStudio to recognise the project as a bookdown project.
# Hence don't use 'Build all formats'.
  bookdown::dontrun: default
---

# Dankwoord {.unnumbered}

Deze studie is tot stand gekomen dankzij een samenwerkingsovereenkomst tussen de Vlaamse Landmaatschappij (VLM), het Agentschap Natuur en Bos (ANB), het Agentschap Landbouw en Zeevisserij en het Instituut voor Natuur- en Bosonderzoek.
We willen deze instanties bedanken voor de steun, de middelen en de expertise.
In het bijzonder willen we de PDPO-steun bedanken, die via de Vlaamse Landmaatschappij werd aangebracht.
De samenwerkingsovereenkomst werd opgestart in januari 2022.

De eerste stappen die tot deze pilootstudie hebben geleid werden echter al enkele jaren gezet, met name in het kader van plan kiekendief.
Dit soortbeschermingsplan voor de grauwe kiekendief in Vlaanderen had onder andere de opdracht om de voedselbeschikbaarheid van deze soort in kaart te brengen en op te volgen.
Grauwe kiekendief jaagt vooral op muizen en akkervogels.
Daarvoor werd binnen de perimeter van dit plan een meetnet uitgerold.
Onze dankbaarheid gaat uit naar de drijvende krachten achter dit plan, zowel instanties ANB en VLM, als de partner organisaties Regionaal Landschap Zuid-Hageland, Werkgroep Grauwe Gors en Kenniscentrum Akkervogels Grauwe Kiekendief.
In het bijzonder gaat onze dank uit naar de vrijwilligers die sinds 2018 tellingen uitvoeren en zoekwerk verrichten, om zowel grauwe kiekendieven als hun prooi op te volgen.
Deze groep vrijwilligers is langzaam maar zeker gegroeid, en blijft een vaste waarde binnen de onderzoeksgebieden die we voor deze pilootstudie verder konden blijven betrekken, waarvoor een grote merci!

Ook de aanbeveling in het soortbeschermingsplan akkervogels stelde de noodzaak van monitoring terecht aan de kaak.
We willen daarbij iedereen bedanken die aan dit plan heeft meegewerkt.
De goedkeuring ervan in december 2021 heeft dit werk bekrachtigd.

De samenwerking met onze Nederlandse collega’s van zowel Kenniscentrum akkervogels Grauwe Kiekendief als SOVON verliep heel joviaal, we konden flexibel raad en daad krijgen, hartelijk dank daarvoor.

Als we een aantal personen van de organisaties hierboven met naam willen noemen, dan zijn Koen Devos, Myriam Dumortier, Peter Van Gossum, Karolien Michiel, Ben Koks, Popko Wiersma en Freek Verdonckt sleutelfiguren geweest om deze pilootstudie tot stand te brengen, alsook Dirk Zoetebier en Bernice Goffin voor de effectieve uitrol.

Uiteraard willen we alle collega’s bedanken die hebben meegewerkt, of zijdelings advies hebben gegeven.
Merci ook aan de leden van de stuurgroep, voor de opbouwende feedback en bijsturing waar nodig.

We bedanken Peter Van Gossum nogmaals voor het kritisch nalezen van het eindrapport.

En we willen u bedanken, als lezer, voor uw interesse in dit rapport, dat hopelijk verklarend en inspirerend kan werken.

# Samenvatting {.unnumbered}

<!-- description: start -->

Dit rapport beschrijft de uitwerking van het meetnet voor agrarische soorten (MAS) in Vlaanderen, van een lokale pilootstudie tot een Vlaams monitoringsinstrument.
Het steekproefdesign wordt uitgebreid besproken.

Het document begint met een dankwoord aan verschillende instanties en personen die hebben bijgedragen aan de studie.
Het onderzoek bouwt voort op eerdere initiatieven zoals plan kiekendief en het soortbeschermingsplan akkervogels.

De aanbevelingen voor het beleid benadrukken de noodzaak van een verfijnder en betrouwbaarder beeld van de toestand van vogels in het landbouwgebied, inclusief regionale verschillen.
Er wordt gepleit voor een combinatie van beleids- en beheermonitoring, met nadruk op jaarlijkse beheermonitoring.
Ook wordt de continuïteit van maatregelen op lange termijn aangemoedigd.

De inleiding gaat dieper in op de biodiversiteit in landbouwgebieden en het belang van akkervogels als indicator.
De boerenlandvogelindex (farmland bird index, FBI) wordt genoemd als een belangrijke indicator.
Huidige monitoringsprojecten en -initiatieven worden als waardevolle basis gezien, maar er is een behoefte aan meer gedetailleerde trendgegevens en inzicht in de oorzaken van trends en de effectiviteit van maatregelen.

Hoofdstuk 2 bespreekt de historie en lopende vogelmeetnetten in Vlaanderen, waaronder Algemene Broedvogels Vlaanderen (ABV), Bijzondere Broedvogels Vlaanderen (BBV), de Vlaamse Vogelatlas, en het Meetnet Agrarische Soorten (MAS).
Regionale initiatieven zoals PDPO-monitoring en het Partridge-project worden ook besproken.

Hoofdstuk 3 gaat in op het ontwerp van de inzameling van pilootgegevens in 2022-2023.
Er wordt een informatiebehoefte-analyse uitgevoerd, waarbij monitoringsnoden op drie schaalniveaus worden gedefinieerd: beleidsmonitoring (macroniveau), beheermonitoring (mesoniveau) en aanvullend verklarend onderzoek (microniveau).
Het plan van aanpak richt zich op het raakvlak tussen macro- en mesoschaalniveau voor soorten die via het MAS-telprotocol kunnen worden opgevolgd.
De steekproeftrekking, stratificatie, steekproefgrootte, allocatie en overlap met bestaande telpunten worden gedetailleerd beschreven.

Hoofdstuk 4 analyseert de beschikbare MAS-gegevens, inclusief data exploratie, broedcodes, relatieve frequenties, zoogdieren, en een vergelijking van gepaarde tellingen tussen vrijwilligers en professionele tellers.
Ook worden de berekende verklarende variabelen besproken, zoals oppervlakte-aandelen van soortbeschermingsmaatregelen en hoofdteelten, openheid van het landschap, en de aanwezigheid van predatoren.

Daarna beschrijven we in hoofdstuk 5 het ontwerp van een meetnet voor heel Vlaanderen, met de lessen die we uit deze pilootstudie hebben geleerd.
De aanpassingen die nodig zijn om een steekproef te nemen in andere landbouwgebieden worden opgelijst.
We verzamelen tips om een vrijwilligerswerking uit te bouwen.

In de discussie gaan we dieper in op de voor- en nadelen van de gekozen MAS-methodiek.
De afwegingen van het werken met vrijwilligers komt aan bod.
We beargumenteren ook het potentieel van deze methode voor zowel beleid- als beheermonitoring.

We concluderen dat deze opzet voor een meetnet geschikt is voor de noden die we vooropgesteld hebben.
Deze steekproef kan inzicht geven in densiteiten, regionale verschillen en afbakening van kerngebieden voor akkervogels.
Dit hebben we kunnen illustreren voor de Veldleeuwerik, één van de soorten die opgenomen is in de boerenlandvogelindex en een doelsoort van het soortbeschermingsplan akkervogels.
Het potentieel is aangetoond om, mits verderzetting van meerdere jaren, trends te kunnen detecteren voor doelsoorten.
Mits de densiteit aan meetpunten hoog genoeg ligt, kunnen effecten op landschapsschaal gemeten worden.

<!-- description: end -->

# Aanbevelingen voor beheer en/of beleid {.unnumbered}

Historische en lopende monitoringprojecten en -initiatieven (zie hoofdstuk 2) bieden een waardevolle basis, maar volstaan niet om alle monitoringsbehoeften in Vlaanderen volledig te dekken.
Er is een behoefte aan een verfijnder en betrouwbaarder beeld van de toestand van vogels in het landbouwgebied, inclusief het detecteren van regionale verschillen.
Die toestand moet langdurig gemonitord worden, om het beleid te kunnen evalueren.
Best wordt er gekozen om een combinatie van beleid- en beheermonitoring verder te zetten, met nadruk op een jaarlijkse beheermonitoring, om nauwgezet jaarlijkse bijsturing mogelijk te maken.
Om verklaringen te vinden moet meer in detail, op micro-niveau, onderzocht worden welke recepten en factoren bepalend zijn.

Ook voor de inzet van maatregelen bevelen we aan om te zorgen voor continuïteit, door maatregelen op langere termijn en met vergelijkbare voorwaarden verder te kunnen zetten.
Dat zou ook een duurzame verankering in het landschap en op bedrijfsniveau in de hand werken.
Het zal niet enkel het onderzoek en de evaluatie vergemakkelijken, maar is ook gunstig (en gewenst) voor de akkervogels en voor de landbouwers die hieraan meewerken.

```{r setup, include = FALSE}
library(knitr)
opts_chunk$set(
  echo = FALSE,
  eval = TRUE,
  cache = FALSE,
  warning = TRUE,
  error = FALSE,
  message = TRUE
)
library(tidyverse)
library(INBOtheme)
if (interactive()) {
  theme_set(theme_inbo(base_size = 10))
} else {
  switch(
    opts_knit$get("rmarkdown.pandoc.to"),
    html = {
      opts_chunk$set(dev = "png", dpi = 72)
      theme_set(theme_inbo(base_size = 12))
    },
    latex = {
      opts_chunk$set(dev = "cairo_pdf", dpi = 300)
      theme_set(theme_inbo(base_size = 9))
      update_geom_defaults("point", list(size = 1.5))
    },
    epub3 = {
      opts_chunk$set(dev = "png", dpi = 300)
      theme_set(theme_inbo(base_size = 12))
    }
  )
}
```

```{r googledrive, include = FALSE}
# authenticatie google drive
library(googledrive)
googledrive::drive_auth(email = "*@inbo.be")

# source functie om figuren te downloaden van google drive
source("../include_from_drive.R")

# google drive verwijzing naar figuren
sdf <- shared_drive_find("PRJ_MBAG") %>%
  drive_ls(pattern = "4a_mas", type = "folder") %>%
  drive_ls(pattern = "rapporten", type = "folder") %>%
  drive_ls(pattern = "mas_piloot_steekproefdesign", type = "folder") %>%
  drive_ls(pattern = "media", type = "folder")

figs <- sdf %>%
  drive_ls(recursive = TRUE) %>%
  drive_reveal(what = "webViewLink") %>%
  drive_reveal(what = "webContentLink") %>%
  drive_reveal(what = "path") %>%
  drive_reveal(what = "fileExtension")

# get figures from google drive
# set overwrite = TRUE if necessary!
for (file_name in figs$name) {
  include_from_drive(name = file_name, figures = figs, overwrite = FALSE)
}
```

