---
title: "Meetnet Agrarische Soorten: van lokale pilootstudie tot een Vlaams monitoring instrument"
subtitle: "Steekproefdesign voor de monitoring van agrarische fauna in Vlaanderen"
author:
  - name:
      given: "Ward"
      family: "Langeraert"
    email: "ward.langeraert@inbo.be"
    orcid: "0000-0002-5900-8109"
    affiliation: "Instituut voor Natuur- en Bosonderzoek (INBO)"
  - name:
      given: "Hans"
      family: "Van Calster"
    email: "hans.vancalster@inbo.be"
    orcid: "0000-0001-8595-8426"
    affiliation: "Instituut voor Natuur- en Bosonderzoek (INBO)"
  - name:
      given: "Nicolas"
      family: "Van Overmeeren"
    email: "nicolas.vanovermeeren@inbo.be"
    orcid: "0009-0005-2174-672X"
    affiliation: "Instituut voor Natuur- en Bosonderzoek (INBO)"
  - name:
      given: "Johannes"
      family: "Jansen"
    email: "johannes.jansen@inbo.be"
    orcid: "0009-0005-2436-5236"
    affiliation: "Instituut voor Natuur- en Bosonderzoek (INBO)"
    corresponding: true
reviewer:
  - name:
      given: "Peter"
      family: "Van Gossum"
    email: "peter.vangossum@inbo.be"
    orcid: "0000-0002-1595-7126"
    affiliation: "Instituut voor Natuur- en Bosonderzoek (INBO)"
lang: nl
style: INBO
floatbarrier: subsubsection
keywords: "akkerfauna; monitoring; akkervogels; meetnet; landbouw"
community: "inbo"
publication_type: report
publisher: Research Institute for Nature and Forest (INBO)
funder: Instituut voor Natuur- en Bosonderzoek (INBO)
rightsholder: Instituut voor Natuur- en Bosonderzoek (INBO)
bibliography: [software.bib, references.bib, layers.bib]
link-citations: TRUE
site: bookdown::bookdown_site
year: 2025
reportnr: 30
cover_photo: cover.jpg
#cover: cover.pdf
cover_description: Gele kwikstaart (_Motacilla flava_). (© Johannes Jansen)
doi: 10.21436/inbor.126766638
depotnr: D/2025/3241/194
output:
  INBOmd::gitbook: default
  INBOmd::pdf_report:
    includes:
      in_header: preamble.tex
  INBOmd::epub_book: default
# Don't run the format below.
# Only required for RStudio to recognise the project as a bookdown project.
# Hence don't use 'Build all formats'.
  bookdown::dontrun: default
---

# Dankwoord {.unnumbered}

Deze studie is tot stand gekomen dankzij een samenwerkingsovereenkomst tussen de Vlaamse Landmaatschappij (VLM), het Agentschap Natuur en Bos (ANB), het Agentschap Landbouw en Zeevisserij (ALZ) en het Instituut voor Natuur- en Bosonderzoek (INBO).
We willen deze instanties bedanken voor de steun, de middelen en de expertise.
In het bijzonder willen we de VLM en ALZ bedanken voor het aanbrengen van PDPO-steun (Europees Landbouwfonds voor Plattelandsontwikkeling).
De samenwerkingsovereenkomst werd opgestart in januari 2022.

De eerste stappen die tot deze pilootstudie hebben geleid werden enkele jaren geleden gezet, in het kader van 'Plan Kiekendief'.
Deze uitvoering van het soortenbeschermingsprogramma voor de Grauwe kiekendief in Vlaanderen had onder andere tot doel om de voedselbeschikbaarheid van deze soort in kaart te brengen en op te volgen.
Grauwe kiekendief jaagt vooral op muizen en akkervogels.
Daarvoor werd binnen de perimeter van dit plan een akkervogelmeetnet uitgerold.
Onze dank gaat uit naar de drijvende krachten achter dit plan: ANB en VLM, alsook de partnerorganisaties Regionaal Landschap Zuid-Hageland, Werkgroep Grauwe Gors en Kenniscentrum Akkervogels Grauwe Kiekendief.
In het bijzonder gaat onze dank uit naar de vrijwilligers die sinds 2017 tellingen uitvoeren en zoekwerk verrichten, om zowel Grauwe kiekendieven als hun prooi op te volgen.
Deze groep vrijwilligers is langzaam maar zeker gegroeid, en kon verder betrokken worden in de onderzoeksgebieden die voor deze pilootstudie uitgekozen waren.

De aanbeveling in het soortenbeschermingsprogramma akkervogels stelde de noodzaak van monitoring terecht aan de kaak.
We willen hierbij iedereen bedanken die aan het opmaken van dit programma heeft meegewerkt.
De goedkeuring van het SBP akkervogels in december 2021 gaf aanleiding tot het opstarten van deze samenwerkingsovereenkomst.

Veel ervaring en kennis haalden we bij onze noorderburen, waar de gekozen methodiek zijn oorsprong kent.
De samenwerking met onze Nederlandse collega’s van zowel Kenniscentrum akkervogels Grauwe Kiekendief als SOVON verliep heel joviaal.
We konden flexibel raad en daad krijgen, hartelijk dank daarvoor.

Als we een aantal personen van de organisaties hierboven met naam willen noemen, dan zijn zij de belangrijkste: Koen Devos, Myriam Dumortier, Peter Van Gossum, Karolien Michiel, Ben Koks, Popko Wiersma en Freek Verdonckt.
Zij zijn allen sleutelfiguren geweest om deze pilootstudie tot stand te brengen.
We danken ook Dirk Zoetebier en Bernice Goffin graag met naam voor de effectieve uitrol ervan.

Uiteraard willen we alle leden van de stuurgroep en collega’s bedanken die hebben meegewerkt, advies hebben gegeven of voor opbouwende kritiek en bijsturing hebben gezorgd.
Voor de afwerking van dit eindrapport willen we Koen Devos, Glenn Vermeersch en Thomas Scheppers bedanken voor het nalezen van specifieke hoofdstukken.
Bedankt opnieuw aan de stuurgroepleden Karolien Michiel, Dirk Van Gijseghem en Floris Verhaeghe om opmerkingen te geven op de draft versie.<!-- spell-check: ignore --> We bedanken in het bijzonder Peter Van Gossum en Jef Melckebeke voor het integraal en kritisch reviewen van het volledige eindrapport.

Tot slot bedanken we u als lezer, voor uw interesse in dit rapport, dat hopelijk verklarend en inspirerend kan werken.

\vfill
\begin{figure}[H]
    \centering
    \href{https://lv.vlaanderen.be/landbouwbeleid/plattelandsontwikkeling}{\includegraphics[width=0.5\textwidth]{media/logos/logo-vo-elfpo-0.jpg}}
\end{figure}

# Samenvatting {.unnumbered}

<!-- description: start -->

Dit rapport beschrijft de uitwerking van het Meetnet Agrarische Soorten (MAS) in twee pilootgebieden, als opstap voor een uitrol over heel Vlaanderen.
Het hoofddoel van het MAS is om een verfijnder en betrouwbaarder inzicht te bieden in de toestand van vogels in landbouwgebieden, inclusief regionale verschillen, en om inzicht te krijgen in de oorzaken van waargenomen trends en de effectiviteit van soortbeschermingsmaatregelen.
Dit is cruciaal, aangezien de biodiversiteit in Vlaamse landbouwgebieden onder grote druk staat, o.a.
als gevolg van intensieve landbouw, met boerenlandvogels als belangrijke indicatorsoorten die veelal achteruitgaan.
De Boerenlandvogelindex is weliswaar een sleutelindicator die in Europese en Vlaamse regelgeving is opgenomen, maar bestaande monitoringprojecten volstaan niet om alle monitoringsbehoeften in Vlaanderen volledig te dekken.
Historische en lopende monitoringprojecten en -initiatieven bleken een waardevolle referentie en leverden vele bruikbare geleerde lessen.
Enkele langlopende monitoringsprojecten beschouwen we als basis om op verder te werken.
Voor opvolging van de toestand van de boerenlandvogelindex over het hele Vlaamse gewest kunnen we berusten op het meetnet Algemene Broedvogels Vlaanderen, maar de effectiviteit van het beleid kunnen we er niet mee volgen.
Er is een dringende behoefte aan meer gedetailleerde trendgegevens en inzicht in de effectiviteit van genomen maatregelen, hiervoor blijkt het MAS een geschikt meetnet.

De MAS-pilootstudie van 2022-2023 richtte zich op het snijvlak tussen beleidsmonitoring (macroniveau) en beheermonitoring (mesoniveau).
Deze studie bouwde voort op eerdere MAS-tellingen die sinds 2017 plaatsvonden in het kader van 'Plan Kiekendief'.
De twee pilootgebieden waren de Oostelijke leemstreek en De Moeren.
Het steekproefkader werd afgebakend door de landbouwstreken van België te kruisen met de contour van Vlaanderen.
Niet-landbouwgebruiken, zoals parken, woongebieden, militaire zones, industriegebieden en begraafplaatsen, werden uitgesloten op basis van OpenStreetMap-gegevens om de focus op agrarisch gebied te waarborgen.
Telpunten werden langs openbare wegen en paden geplaatst, en in De Moeren ook langs waterwegen.
De VITO 2019-landgebruikskaart werd gebruikt om te garanderen dat telpunten zich in gebieden met voldoende landbouwareaal bevonden.
Het volledige onderzoeksgebied, zowel De Moeren als de Oostelijke leemstreek, werd onderverdeeld in twee keer twee verschillende deelgebieden, in vier strata dus.
Deze stratificatie gebeurde op basis van soortenbeschermingsprogrammagebieden (SBP-gebieden, binnen versus buiten SBP) en de openheid van het landschap (open landschap (OL) versus half-open landschap (HOL)).
Het project maakte gebruik van ruimtelijk gebalanceerde en gestratificeerde steekproeftrekking om een goede spreiding en representatie van landschapselementen te garanderen.
Zowel vrijwilligers als professionele tellers werden ingezet voor het veldwerk, waarbij de vrijwilligers een sleutelrol speelden in kostenefficiëntie.

De analyse van de beschikbare MAS-gegevens leverde belangrijke inzichten op, met name uit de casestudie van de Veldleeuwerik (*Alauda arvensis*).
Omdat van deze soort veel data voorhanden zijn, konden verschillende statistische methodes getest worden waaronder (1) dichtheidsschattingen met correctie voor detectiekans, (2) spatiale modellen en (3) correlatieve model met verklarende variabelen.
Uit de dichtheidsschattingen, die met behulp van *distance sampling* werden uitgevoerd, bleek de Veldleeuwerik een hogere dichtheid te hebben binnen SBP-gebieden dan daarbuiten.
We benadrukken echter dat dit een correlatief verband is en geen causaliteit impliceert, aangezien SBP-gebieden vaak al gunstig waren voor akkervogels voordat maatregelen werden genomen.
Het bevestigt dat de afbakening nog actueel is, en er in de meest kansrijke gebieden ingezet wordt met maatregelen, daar waar nog de hoogste dichtheden van Veldleeuwerik voorkomen.
We tonen ook aan dat regionale verschillen detecteerbaar zijn met MAS, waarbij binnen SBP-gebied ongeveer drie keer zo veel broedparen Veldleeuwerik berekend worden per 100 hectare in de Oostelijke leemstreek dan in De Moeren.
De analyses in functie van verklarende variabelen leverde verwachte resultaten op.
De openheid van het landschap op grotere schaal (1000 m) bleek een significant positief effect te hebben op de Veldleeuwerikpopulatie, terwijl elementen zoals bomen, hagen en bosranden een negatief effect hadden.
De resultaten wijzen erop dat de meeste geteste analyses kunnen uitgevoerd worden op de MAS data en dat deze nuttige inzichten kunnen leveren in de oorzaken van waargenomen verschillen, in de evaluatie van het gevoerde beleid en in de effectiviteit van soortbeschermingsmaatregelen.
Daarbij stellen we vast dat een gebied ter grootte van De Moeren als minimumschaal moet worden gehanteerd (afgerond ten minste 5000 ha) en dat eventuele subgebieden genoeg telpunten moeten bevatten om voldoende statistische kracht te waarborgen.

Naast vogels werd ook onderzocht in hoeverre het MAS bruikbaar is voor de monitoring van de Haas (*Lepus europaeus*).
Andere zoogdieren werden tijdens het pilootproject nauwelijks waargenomen.
Voor de Haas bestaan in Vlaanderen momenteel geen andere gebiedsdekkende monitoringsprogramma’s naast de voorjaarstellingen en afschotgegevens van de wildbeheereenheden.
De MAS-gegevens zouden dus een waardevolle aanvulling kunnen bieden.
Uit de analyses bleek echter dat de Haas in de laatste telperiode minder frequent wordt waargenomen, vermoedelijk door een verminderde zichtbaarheid als gevolg van hogere vegetatie.
Daarnaast blijken dichtheidsschattingen op basis van *distance sampling* de werkelijke populatiedichtheid te onderschatten, o.a.
door beperkte zichtbaarheid en het feit dat tellingen niet bij valavond of nacht plaatsvinden.
Absolute populatieschattingen worden daarom als onbetrouwbaar beschouwd.
Toch maken de gegevens het mogelijk om relatieve trends in de tijd op te volgen.

De studie kon beroep doen op een reeds bestaande poule van vrijwilligersgroep die al ervaring had met het uitvoeren van MAS-tellingen.
In beide pilootgebieden werd deze groep bijna integraal voortgezet en aangevuld met enkele nieuwe vrijwilligers.
We konden hen overtuigen van de waarde van de nieuwe steekproef waarbij zowel bestaande telpunten werden verdergezet als nieuwe telpunten werden opgenomen.
In de Oostelijke leemstreek groeide het aantal vrijwillig getelde punten licht, tot een verhouding van 20 % vrijwilligerspunten.
De Moeren werd volledig door vrijwilligers geteld, daar werden enkele punten dubbel geteld door een professionele teller, om de vergelijkbaarheid te analyseren.
Een belangrijke bevinding was dat vrijwilligers significant minder waarnemingen en soorten rapporteerden dan professionele tellers die op dezelfde locatie hertelden.
Dit verschil was vergelijkbaar voor waarnemingen met en zonder broedcode en was niet afhankelijk van de ervaring van de vrijwilligers.
Dit onderstreept de noodzaak voor voortdurende training, opvolging en communicatie met vrijwilligers.

Op basis van de bevindingen doet het rapport verschillende aanbevelingen voor de toekomst van het MAS.
Het ontwerp van het meetnet wordt als geschikt beschouwd voor het verkrijgen van inzicht in densiteiten, regionale verschillen en het bevestigen van kerngebieden voor akkervogels.
Voor het detecteren van betekenisvolle trends en het evalueren van de effectiviteit van beleid is langetermijnmonitoring van minimaal vijf jaar essentieel.
Het MAS-netwerk werd op basis van deze pilootstudie geleidelijk uitgebreid over alle landbouwstreken in Vlaanderen, voortbouwend op de lessen met betrekking tot locatiekeuze en zichtbaarheid.
Nieuwe aanpassingen omvatten strengere exclusiecriteria voor bepaalde landgebruiken en verbeterde berekeningen van zichtbaarheid vanuit het telpunt (cumulatieve zichtbaarheidsindex).
De studie maakt gebruik van een Before-After Control-Impact (BACI) design, wat cruciaal is voor het betrouwbaar evalueren van de effectiviteit van soortbeschermingsmaatregelen door controlegebieden te betrekken.
De data-analyse en steekproeftrekking zijn volledig reproduceerbaar gemaakt met behulp van R-packages en versiebeheer via GitHub.
Toekomstige analyses moeten dieper ingaan op individuele waarnemingen om subtielere patronen te ontdekken en deze direct te koppelen aan specifieke beheeracties.
Het bieden van voldoende ondersteuning aan vrijwilligers, inclusief training, opvolging en communicatie, is van vitaal belang voor de datakwaliteit en het langetermijnsucces van het monitoringnetwerk, met een realistisch streefdoel van 20 % vrijwilligersdeelname dat kan groeien naar 40 %, aangevuld met professionele tellers.
Bij de inzet van betaalde tellers, is een mix aanbevolen van jaarrond betaald personeel met seizoenskrachten.
Een klein team jaarrond personeel is nodig om continuïteit in analyses, outputs en vrijwilligerswerking te voorzien.
Tijdens het broedseizoen is de inzet van tijdelijke werknemers, jobstudenten en freelancers een uitgelezen manier om kosten-efficiënt te werken, met daarbij kwaliteitswaarborging door selectie, opleiding en datacontrole.

<!-- description: end -->

# Aanbevelingen voor beheer en/of beleid {.unnumbered}

Historische en lopende monitoringprojecten en -initiatieven (zie hoofdstuk 2) bleken een waardevolle referentie van geleerde lessen en enkele langlopende monitoringsprojecten beschouwen we als basis om aanvullend op verder te werken.
Deze volstaan actueel echter niet om alle monitoringsbehoeften in Vlaanderen te dekken.
Er is een behoefte aan een verfijnder en betrouwbaarder beeld van de toestand van vogels in het landbouwgebied, inclusief het detecteren van regionale verschillen.
Die toestand moet langdurig gemonitord worden, om de effectiviteit van het beleid te kunnen evalueren.
Best wordt ervoor gekozen om een combinatie van beleid- en beheermonitoring verder te zetten, met de nadruk op een jaarlijkse beheermonitoring, om nauwgezet bijsturing mogelijk te maken.
Men kon tot dusver niet aantonen wat er nodig is om akkervogelpopulaties te laten herstellen.
Recepten werden opgesteld als een combinatie van acties (zoals bv. nestbescherming) en maatregelen (waaronder beheerovereenkomsten, ecoregelingen maar ook maai- en onderhoudsbeheer).
Maar vooralsnog hebben die recepten de Vlaamse landbouwvogeltrend nog niet positief gemaakt.
Om verklaringen te vinden moet daarom meer in detail, op beheer- en perceelsniveau, onderzocht worden waar recepten succesvol zijn en welke factoren daarbij bepalend zijn.

Ook voor de inzet van maatregelen bevelen we aan om te zorgen voor continuïteit, door maatregelen op lange termijn en met vergelijkbare voorwaarden verder te zetten.
Dat werkt tevens een duurzame verankering in het landschap en op bedrijfsniveau in de hand.
Het zal niet enkel het onderzoek en de evaluatie vergemakkelijken, maar het is ook gunstig (en gewenst) voor de akkervogels en voor de landbouwers die hieraan meewerken.

# Leeswijzer {.unnumbered}

De inleiding gaat dieper in op de biodiversiteit in landbouwgebieden en het belang van akkervogels als indicator.
De boerenlandvogelindex (farmland bird index, FBI) wordt in dit hoofdstuk genoemd als een belangrijke indicator.
Huidige monitoringsprojecten en -initiatieven worden als waardevolle basis gezien, maar er is een behoefte aan meer gedetailleerde trendgegevens en inzicht in de oorzaken van trends en de effectiviteit van maatregelen.

Hoofdstuk \@ref(historie) bespreekt de historie en lopende vogelmeetnetten in Vlaanderen, waaronder Algemene Broedvogels Vlaanderen (ABV), Bijzondere Broedvogels Vlaanderen (BBV), de Vlaamse Vogelatlas, en het Meetnet Agrarische Soorten (MAS).
Regionale initiatieven zoals PDPO-monitoring en het Partridge-project worden ook besproken.

Hoofdstuk \@ref(pilootgegevens) gaat in op het ontwerp van de inzameling van pilootgegevens in 2022-2023.
Er wordt een informatiebehoefte-analyse uitgevoerd, waarbij monitoringsnoden op drie schaalniveaus worden gedefinieerd: beleidsmonitoring (macroniveau), beheermonitoring (mesoniveau) en aanvullend verklarend onderzoek (microniveau).
Het plan van aanpak richt zich op het raakvlak tussen macro- en mesoschaalniveau voor soorten die via het MAS-telprotocol kunnen worden opgevolgd.
De steekproeftrekking, stratificatie, steekproefgrootte, allocatie en overlap met bestaande telpunten worden gedetailleerd beschreven.

Hoofdstuk \@ref(analyse-gegevens) analyseert de beschikbare MAS-gegevens, inclusief data exploratie, broedcodes, relatieve frequenties, zoogdieren, en een vergelijking van gepaarde tellingen tussen vrijwilligers en professionele tellers.
Ook worden de berekende verklarende variabelen besproken, zoals oppervlakte-aandelen van soortbeschermingsmaatregelen en hoofdteelten, openheid van het landschap, en de aanwezigheid van predatoren.

Daarna beschrijven we in Hoofdstuk \@ref(ontwerp-meetnet) het ontwerp van een meetnet voor heel Vlaanderen, met de lessen die we uit deze pilootstudie hebben geleerd.
De aanpassingen die nodig zijn om een steekproef te nemen in andere landbouwgebieden worden opgelijst.
We verzamelen tips om een vrijwilligerswerking uit te bouwen.

In de discussie gaan we dieper in op de voor- en nadelen van de gekozen MAS-methodiek.
De afwegingen van het werken met vrijwilligers komt aan bod.
We beargumenteren ook het potentieel van deze methode voor zowel beleid- als beheermonitoring.

We concluderen dat deze opzet voor een meetnet geschikt is voor de noden die we vooropgesteld hebben.
Deze steekproef kan inzicht geven in densiteiten, regionale verschillen en afbakening van kerngebieden voor akkervogels.
Dit hebben we kunnen illustreren voor de Veldleeuwerik, één van de soorten die opgenomen is in de boerenlandvogelindex en een doelsoort van het soortbeschermingsplan akkervogels.
Het potentieel is aangetoond om, mits verderzetting van meerdere jaren, trends te kunnen detecteren voor doelsoorten.
Mits de densiteit aan meetpunten hoog genoeg ligt, kunnen effecten op landschapsschaal gemeten worden

```{r setup, include = FALSE}
library(knitr)
opts_chunk$set(
  echo = FALSE,
  eval = TRUE,
  cache = FALSE,
  warning = TRUE,
  error = FALSE,
  message = TRUE
)
library(tidyverse)
library(INBOtheme)
if (interactive()) {
  theme_set(theme_inbo(base_size = 10))
} else {
  switch(
    opts_knit$get("rmarkdown.pandoc.to"),
    html = {
      opts_chunk$set(dev = "png", dpi = 72)
      theme_set(theme_inbo(base_size = 12))
    },
    latex = {
      opts_chunk$set(dev = "cairo_pdf", dpi = 300)
      theme_set(theme_inbo(base_size = 9))
      update_geom_defaults("point", list(size = 1.5))
    },
    epub3 = {
      opts_chunk$set(dev = "png", dpi = 300)
      theme_set(theme_inbo(base_size = 12))
    }
  )
}
```

```{r googledrive, include = FALSE}
# authenticatie google drive
library(googledrive)
googledrive::drive_auth(email = "*@inbo.be")

# source functie om figuren te downloaden van google drive
source("../include_from_drive.R")

# google drive verwijzing naar figuren
sdf <- shared_drive_find("PRJ_MBAG") %>%
  drive_ls(pattern = "4a_mas", type = "folder") %>%
  drive_ls(pattern = "rapporten", type = "folder") %>%
  drive_ls(pattern = "mas_piloot_steekproefdesign", type = "folder") %>%
  drive_ls(pattern = "media", type = "folder")

figs <- sdf %>%
  drive_ls(recursive = TRUE) %>%
  drive_reveal(what = "webViewLink") %>%
  drive_reveal(what = "webContentLink") %>%
  drive_reveal(what = "path") %>%
  drive_reveal(what = "fileExtension")

# get figures from google drive
# set overwrite = TRUE if necessary!
for (file_name in figs$name) {
  include_from_drive(name = file_name, figures = figs, overwrite = FALSE)
}
```
