---
title: "Meetnet Agrarische Soorten: van lokale pilootstudie tot een Vlaams monitoring instrument"
subtitle: "Steekproefdesign voor de monitoring van agrarische fauna in Vlaanderen"
author:
  - name:
      given: "Ward"
      family: "Langeraert"
    email: "ward.langeraert@inbo.be"
    orcid: "0000-0002-5900-8109"
    affiliation: "Instituut voor Natuur- en Bosonderzoek (INBO)"
  - name:
      given: "Hans"
      family: "Van Calster"
    email: "hans.vancalster@inbo.be"
    orcid: "0000-0001-8595-8426"
    affiliation: "Instituut voor Natuur- en Bosonderzoek (INBO)"
  - name:
      given: "Nicolas"
      family: "Van Overmeeren"
    email: "nicolas.vanovermeeren@inbo.be"
    orcid: "0009-0005-2174-672X"
    affiliation: "Instituut voor Natuur- en Bosonderzoek (INBO)"
  - name:
      given: "Johannes"
      family: "Jansen"
    email: "johannes.jansen@inbo.be"
    orcid: "0009-0005-2436-5236"
    affiliation: "Instituut voor Natuur- en Bosonderzoek (INBO)"
    corresponding: true
reviewer:
  - name:
      given: "Peter"
      family: "Van Gossum"
    email: "peter.vangossum@inbo.be"
    orcid: "0000-0002-1595-7126"
    affiliation: "Instituut voor Natuur- en Bosonderzoek (INBO)"
lang: nl
style: INBO
floatbarrier: subsubsection
keywords: "akkerfauna; monitoring; akkervogels; meetnet; landbouw"
community: "inbo"
publication_type: report
publisher: Research Institute for Nature and Forest (INBO)
funder: Instituut voor Natuur- en Bosonderzoek (INBO)
rightsholder: Instituut voor Natuur- en Bosonderzoek (INBO)
bibliography: [software.bib, references.bib, layers.bib]
link-citations: TRUE
site: bookdown::bookdown_site
year: 2025
reportnr: 30
cover_photo: cover.jpg
#cover: cover.pdf
cover_description: Gele kwikstaart (_Motacilla flava_). (© Johannes Jansen)
doi: 10.21436/inbor.126766638
depotnr: D/2025/3241/194
output:
  INBOmd::gitbook: default
  INBOmd::pdf_report:
    includes:
      in_header: preamble.tex
  INBOmd::epub_book: default
# Don't run the format below.
# Only required for RStudio to recognise the project as a bookdown project.
# Hence don't use 'Build all formats'.
  bookdown::dontrun: default
---

# Dankwoord {.unnumbered}

Deze studie is tot stand gekomen dankzij een samenwerkingsovereenkomst tussen de Vlaamse Landmaatschappij (VLM), het Agentschap Natuur en Bos (ANB), het Agentschap Landbouw en Zeevisserij en het Instituut voor Natuur- en Bosonderzoek.
We willen deze instanties bedanken voor de steun, de middelen en de expertise.
In het bijzonder willen we de PDPO-steun bedanken, die via de Vlaamse Landmaatschappij werd aangebracht.
De samenwerkingsovereenkomst werd opgestart in januari 2022.

De eerste stappen die tot deze pilootstudie hebben geleid werden echter al enkele jaren gezet, met name in het kader van 'Plan Kiekendief'.
Dit soortenbeschermingsprogramma voor de Grauwe kiekendief in Vlaanderen had onder andere de opdracht om de voedselbeschikbaarheid van deze soort in kaart te brengen en op te volgen.
Grauwe kiekendief jaagt vooral op muizen en akkervogels.
Daarvoor werd binnen de perimeter van dit plan een meetnet uitgerold.
Onze dankbaarheid gaat uit naar de drijvende krachten achter dit plan, zowel instanties ANB en VLM, als de partner organisaties Regionaal Landschap Zuid-Hageland, Werkgroep Grauwe Gors en Kenniscentrum Akkervogels Grauwe Kiekendief.
In het bijzonder gaat onze dank uit naar de vrijwilligers die sinds 2018 tellingen uitvoeren en zoekwerk verrichten, om zowel grauwe kiekendieven als hun prooi op te volgen.
Deze groep vrijwilligers is langzaam maar zeker gegroeid, en blijft een vaste waarde binnen de onderzoeksgebieden die we voor deze pilootstudie verder konden blijven betrekken, waarvoor een grote merci!

Ook de aanbeveling in het soortenbeschermingsprogramma akkervogels stelde de noodzaak van monitoring terecht aan de kaak.
We willen daarbij iedereen bedanken die aan dit plan heeft meegewerkt.
De goedkeuring ervan in december 2021 heeft dit werk bekrachtigd.

De samenwerking met onze Nederlandse collega’s van zowel Kenniscentrum akkervogels Grauwe Kiekendief als SOVON verliep heel joviaal, we konden flexibel raad en daad krijgen, hartelijk dank daarvoor.

Als we een aantal personen van de organisaties hierboven met naam willen noemen, dan zijn Koen Devos, Myriam Dumortier, Peter Van Gossum, Karolien Michiel, Ben Koks, Popko Wiersma en Freek Verdonckt sleutelfiguren geweest om deze pilootstudie tot stand te brengen, alsook Dirk Zoetebier en Bernice Goffin voor de effectieve uitrol.

Uiteraard willen we alle collega’s bedanken die hebben meegewerkt, of zijdelings advies hebben gegeven.
Merci ook aan de leden van de stuurgroep, voor de opbouwende feedback en bijsturing waar nodig.

We bedanken Peter Van Gossum nogmaals voor het kritisch nalezen van het eindrapport.

En we willen u bedanken, als lezer, voor uw interesse in dit rapport, dat hopelijk verklarend en inspirerend kan werken.

\vfill
\begin{figure}[H]
    \centering
    \href{https://lv.vlaanderen.be/landbouwbeleid/plattelandsontwikkeling}{\includegraphics[width=0.5\textwidth]{media/logos/logo-vo-elfpo-0.jpg}}
\end{figure}

# Samenvatting {.unnumbered}

<!-- description: start -->

Dit rapport beschrijft de uitwerking van het Meetnet Agrarische Soorten (MAS) in Vlaanderen.
Het hoofddoel van het MAS is om een verfijnder en betrouwbaarder inzicht te bieden in de toestand van vogels in landbouwgebieden, inclusief regionale verschillen, en om inzicht te krijgen in de oorzaken van waargenomen trends en de effectiviteit van natuurbeschermingsmaatregelen.
Dit is cruciaal, aangezien de biodiversiteit in Vlaamse landbouwgebieden onder grote druk staat als gevolg van intensieve landbouw, met boerenlandvogels als belangrijke indicatoren die veelal achteruitgaan.
De Boerenlandvogelindex (FBI) is weliswaar een sleutelindicator die in Europese en Vlaamse regelgeving is opgenomen, maar bestaande monitoringprojecten volstaan niet om alle monitoringsbehoeften in Vlaanderen volledig te dekken.
Er is een dringende behoefte aan meer gedetailleerde trendgegevens en inzicht in de effectiviteit van genomen maatregelen.

De MAS-pilootstudie van 2022-2023 richtte zich op het snijvlak tussen beleidsmonitoring (macroniveau) en beheermonitoring (mesoniveau).
Deze studie bouwde voort op eerdere MAS-tellingen die sinds 2018 plaatsvonden in het kader van 'Plan Kiekendief'.
De twee pilootgebieden waren de Oostelijke leemstreek en De Moeren.
Het steekproefkader werd afgebakend door de landbouwstreken van België te kruisen met de contour van Vlaanderen.
Niet-landbouwgebruiken, zoals parken, woongebieden, militaire zones, industriegebieden en begraafplaatsen, werden uitgesloten op basis van OpenStreetMap-gegevens om de focus op agrarisch gebied te waarborgen.
Telpunten werden langs openbare wegen en paden geplaatst, en in De Moeren ook langs waterwegen.
De VITO 2019-landgebruikskaart werd gebruikt om te garanderen dat telpunten zich in gebieden met voldoende landbouwareaal (Akker + Grasland \> 40 % en Grasland + Bos + Struikgewas + Akker \> 50 % in een straal van 300 meter) bevonden.
De stratificatie gebeurde op basis van soortenbeschermingsprogrammagebieden (SBP-gebieden, binnen versus buiten SBP) en de openheid van het landschap (open landschap (OL) versus half-open landschap (HOL)).
Het project maakte gebruik van ruimtelijk gebalanceerde en gestratificeerde steekproeftrekking om een goede spreiding en representatie van landschapselementen te garanderen.
Zowel vrijwilligers als professionele tellers werden ingezet voor het veldwerk, waarbij de vrijwilligers een sleutelrol speelden in kostenefficiëntie.

De analyse van de beschikbare MAS-gegevens leverde belangrijke inzichten op, met name uit de casestudie van de Veldleeuwerik.
Een belangrijke bevinding was dat vrijwilligers significant minder waarnemingen en soorten rapporteerden dan professionele tellers die op dezelfde locatie hertelden.
Dit verschil was vergelijkbaar voor waarnemingen met en zonder broedcode en was niet afhankelijk van de ervaring van de vrijwilligers.
Dit onderstreept de noodzaak voor voortdurende training, opvolging en communicatie met vrijwilligers.
Wat betreft de dichtheidsschattingen, die met behulp van *distance sampling* werden uitgevoerd, bleek de Veldleeuwerik een hogere dichtheid te hebben binnen SBP-gebieden dan daarbuiten.
Het rapport benadrukt echter dat dit een correlatief verband is en geen causaliteit impliceert, aangezien SBP-gebieden vaak al gunstig waren voor akkervogels voordat maatregelen werden genomen.
De openheid van het landschap op grotere schaal (1000 m) bleek een significant positief effect te hebben op de Veldleeuwerikpopulatie, terwijl elementen zoals bomen, hagen en bosranden een negatief effect hadden.
De studie ondervond uitdagingen bij het fitten van detectiecurves voor de Veldleeuwerik als gevolg van hun gedrag (gemakkelijk opvliegen bij verstoring), wat leidde tot minimumschattingen voor de dichtheid.
De beperkte hoeveelheid data in De Moeren resulteerde ook in een relatief hoge onzekerheid van de parameterschattingen.

Op basis van de bevindingen doet het rapport verschillende aanbevelingen voor de toekomst van het MAS.
Het ontwerp van het meetnet wordt als geschikt beschouwd voor het verkrijgen van inzicht in densiteiten, regionale verschillen en het afbakenen van kerngebieden voor akkervogels.
Voor het detecteren van betekenisvolle trends en het evalueren van de effectiviteit van beleid is langetermijnmonitoring van minimaal vijf jaar essentieel.
Een combinatie van beleids- en beheermonitoring wordt aanbevolen, met een focus op jaarlijkse beheermonitoring voor tijdige bijsturing.
Ook de continuïteit van maatregelen is van belang voor een duurzame verankering in het landschap.
Het MAS-netwerk zal geleidelijk worden uitgebreid over alle landbouwstreken in Vlaanderen, voortbouwend op de lessen uit de pilootstudie met betrekking tot locatiekeuze en zichtbaarheid.
Nieuwe aanpassingen omvatten strengere exclusiecriteria voor bepaalde landgebruiken en verbeterde berekeningen van zichtbaarheid vanuit het telpunt (cumulatieve zichtbaarheidsindex) .
De studie maakt gebruik van een Before-After Control-Impact (BACI) design, wat cruciaal is voor het betrouwbaar evalueren van de effectiviteit van conservatiemaatregelen door controlegebieden te betrekken.
Toekomstige analyses moeten dieper ingaan op individuele waarnemingen om subtielere patronen te ontdekken en deze direct te koppelen aan specifieke beheeracties.
Het bieden van voldoende ondersteuning aan vrijwilligers, inclusief training, opvolging en communicatie, is van vitaal belang voor de datakwaliteit en het langetermijnsucces van het monitoringnetwerk, met een realistisch streefdoel van 20 % vrijwilligersdeelname dat kan groeien naar 40 %, aangevuld met betaald personeel.
De data-analyse en steekproeftrekking zijn volledig reproduceerbaar gemaakt met behulp van R-packages en versiebeheer via GitHub.

<!-- description: end -->

# Aanbevelingen voor beheer en/of beleid {.unnumbered}

Historische en lopende monitoringprojecten en -initiatieven (zie hoofdstuk 2) bieden een waardevolle basis, maar volstaan niet om alle monitoringsbehoeften in Vlaanderen volledig te dekken.
Er is een behoefte aan een verfijnder en betrouwbaarder beeld van de toestand van vogels in het landbouwgebied, inclusief het detecteren van regionale verschillen.
Die toestand moet langdurig gemonitord worden, om het beleid te kunnen evalueren.
Best wordt er gekozen om een combinatie van beleid- en beheermonitoring verder te zetten, met nadruk op een jaarlijkse beheermonitoring, om nauwgezet jaarlijkse bijsturing mogelijk te maken.
Om verklaringen te vinden moet meer in detail, op micro-niveau, onderzocht worden welke recepten en factoren bepalend zijn.

Ook voor de inzet van maatregelen bevelen we aan om te zorgen voor continuïteit, door maatregelen op langere termijn en met vergelijkbare voorwaarden verder te kunnen zetten.
Dat zou ook een duurzame verankering in het landschap en op bedrijfsniveau in de hand werken.
Het zal niet enkel het onderzoek en de evaluatie vergemakkelijken, maar is ook gunstig (en gewenst) voor de akkervogels en voor de landbouwers die hieraan meewerken.

# Leeswijzer {.unnumbered}

De inleiding gaat dieper in op de biodiversiteit in landbouwgebieden en het belang van akkervogels als indicator.
De boerenlandvogelindex (farmland bird index, FBI) wordt genoemd als een belangrijke indicator.
Huidige monitoringsprojecten en -initiatieven worden als waardevolle basis gezien, maar er is een behoefte aan meer gedetailleerde trendgegevens en inzicht in de oorzaken van trends en de effectiviteit van maatregelen.

Hoofdstuk \@ref(historie) bespreekt de historie en lopende vogelmeetnetten in Vlaanderen, waaronder Algemene Broedvogels Vlaanderen (ABV), Bijzondere Broedvogels Vlaanderen (BBV), de Vlaamse Vogelatlas, en het Meetnet Agrarische Soorten (MAS).
Regionale initiatieven zoals PDPO-monitoring en het Partridge-project worden ook besproken.

Hoofdstuk \@ref(pilootgegevens) gaat in op het ontwerp van de inzameling van pilootgegevens in 2022-2023.
Er wordt een informatiebehoefte-analyse uitgevoerd, waarbij monitoringsnoden op drie schaalniveaus worden gedefinieerd: beleidsmonitoring (macroniveau), beheermonitoring (mesoniveau) en aanvullend verklarend onderzoek (microniveau).
Het plan van aanpak richt zich op het raakvlak tussen macro- en mesoschaalniveau voor soorten die via het MAS-telprotocol kunnen worden opgevolgd.
De steekproeftrekking, stratificatie, steekproefgrootte, allocatie en overlap met bestaande telpunten worden gedetailleerd beschreven.

Hoofdstuk \@ref(analyse-gegevens) analyseert de beschikbare MAS-gegevens, inclusief data exploratie, broedcodes, relatieve frequenties, zoogdieren, en een vergelijking van gepaarde tellingen tussen vrijwilligers en professionele tellers.
Ook worden de berekende verklarende variabelen besproken, zoals oppervlakte-aandelen van soortbeschermingsmaatregelen en hoofdteelten, openheid van het landschap, en de aanwezigheid van predatoren.

Daarna beschrijven we in Hoofdstuk \@ref(ontwerp-meetnet) het ontwerp van een meetnet voor heel Vlaanderen, met de lessen die we uit deze pilootstudie hebben geleerd.
De aanpassingen die nodig zijn om een steekproef te nemen in andere landbouwgebieden worden opgelijst.
We verzamelen tips om een vrijwilligerswerking uit te bouwen.

In de discussie gaan we dieper in op de voor- en nadelen van de gekozen MAS-methodiek.
De afwegingen van het werken met vrijwilligers komt aan bod.
We beargumenteren ook het potentieel van deze methode voor zowel beleid- als beheermonitoring.

We concluderen dat deze opzet voor een meetnet geschikt is voor de noden die we vooropgesteld hebben.
Deze steekproef kan inzicht geven in densiteiten, regionale verschillen en afbakening van kerngebieden voor akkervogels.
Dit hebben we kunnen illustreren voor de Veldleeuwerik, één van de soorten die opgenomen is in de boerenlandvogelindex en een doelsoort van het soortenbeschermingsprogramma akkervogels.
Het potentieel is aangetoond om, mits verderzetting van meerdere jaren, trends te kunnen detecteren voor doelsoorten.
Mits de densiteit aan meetpunten hoog genoeg ligt, kunnen effecten op landschapsschaal gemeten worden.

```{r setup, include = FALSE}
library(knitr)
opts_chunk$set(
  echo = FALSE,
  eval = TRUE,
  cache = FALSE,
  warning = TRUE,
  error = FALSE,
  message = TRUE
)
library(tidyverse)
library(INBOtheme)
if (interactive()) {
  theme_set(theme_inbo(base_size = 10))
} else {
  switch(
    opts_knit$get("rmarkdown.pandoc.to"),
    html = {
      opts_chunk$set(dev = "png", dpi = 72)
      theme_set(theme_inbo(base_size = 12))
    },
    latex = {
      opts_chunk$set(dev = "cairo_pdf", dpi = 300)
      theme_set(theme_inbo(base_size = 9))
      update_geom_defaults("point", list(size = 1.5))
    },
    epub3 = {
      opts_chunk$set(dev = "png", dpi = 300)
      theme_set(theme_inbo(base_size = 12))
    }
  )
}
```

```{r googledrive, include = FALSE}
# authenticatie google drive
library(googledrive)
googledrive::drive_auth(email = "*@inbo.be")

# source functie om figuren te downloaden van google drive
source("../include_from_drive.R")

# google drive verwijzing naar figuren
sdf <- shared_drive_find("PRJ_MBAG") %>%
  drive_ls(pattern = "4a_mas", type = "folder") %>%
  drive_ls(pattern = "rapporten", type = "folder") %>%
  drive_ls(pattern = "mas_piloot_steekproefdesign", type = "folder") %>%
  drive_ls(pattern = "media", type = "folder")

figs <- sdf %>%
  drive_ls(recursive = TRUE) %>%
  drive_reveal(what = "webViewLink") %>%
  drive_reveal(what = "webContentLink") %>%
  drive_reveal(what = "path") %>%
  drive_reveal(what = "fileExtension")

# get figures from google drive
# set overwrite = TRUE if necessary!
for (file_name in figs$name) {
  include_from_drive(name = file_name, figures = figs, overwrite = FALSE)
}
```
